ACORDAO-COMPLETO-2399004

ACÓRDÃO 1856/2020 ATA 26/2020 - PLENÁRIO

Acórdão 1856/2020-TCU-Plenário
1. Processo nº TC Processo 008.335/2016-8. 
2. Grupo I - Classe V - Assunto:  Relatório de Auditoria.
3. Interessados/Responsáveis:
3.1. Interessado: Congresso Nacional (vinculador) 
3.2. Responsáveis: Ari Cruz Chaves (XXX.415.122-XX) ; David Cardoso dos Santos (XXX.952.752-XX) Nilson Pedro de Souza Falcao (XXX.075.622-XX) ; Ronald da Silva Gama (XXX.151.582-XX) ; Rosênia Alice Lima Caldas (XXX.603.472-XX) .
4. Entidade: Empresa Brasileira de Infraestrutura Aeroportuária.
5. Relator: Ministro-Substituto Weder de Oliveira.
6. Representante do Ministério Público: não atuou.
7. Unidade Técnica: Secretaria de Fiscalização de Infraestrutura Rodoviária e de Aviação Civil (SeinfraRod) .
8. Representação legal:  
8.1. Lilian Macedo Novais e outros, representando Empresa Brasileira de Infraestrutura Aeroportuária. 
9. Acórdão:
VISTOS, relatados e discutidos estes autos de relatório de auditoria realizada para fiscalizar a execução das obras de restauração do pavimento da pista de pouso e decolagem (PPD) e reforma e ampliação do terminal de passageiros (TPS) do Aeroporto Internacional de Rio Branco - Plácido de Castro.
ACORDAM os ministros do Tribunal de Contas da União, reunidos em sessão do Plenário, diante das razões expostas pelo relator, em: 
9.1. acolher as razões de justificativa apresentadas pela Sra. Rosênia Alice Lima Caldas;
9.2. acolher parcialmente as razões de justificativas apresentadas pelo Sr. Nilson Pedro de Souza Falcão, falecido.
9.3. rejeitar as razões de justificativa apresentadas pelo Sr. Ari Cruz Chaves, e sancioná-lo com a multa prevista no art. 58, II, da Lei 8443/1992, no valor de R$ 5.000,00 (cinco mil reais) , com a fixação do prazo de 15 (quinze) dias, a contar da notificação, para que comprove, perante este Tribunal (art. 214, III, "a", do RI/TCU) , o recolhimento da dívida aos cofres do Tesouro Nacional, atualizada monetariamente desde a data do presente acórdão até a do efetivo recolhimento, se for paga após o vencimento, na forma da legislação em vigor;
9.4. rejeitar as razões de justificativa do Sr. David Cardoso dos Santos quanto ao item de audiência relativo à elaboração do projeto, e sancioná-lo com a multa prevista no art. 58, II, da Lei 8443/1992, no valor de R$ 7.000,00 (sete mil reais) , com a fixação do prazo de 15 (quinze) dias, a contar da notificação, para que comprove, perante este Tribunal (art. 214, III, "a", do RI/TCU) , o recolhimento da dívida aos cofres do Tesouro Nacional, atualizada monetariamente desde a data do presente acórdão até a do efetivo recolhimento, se for paga após o vencimento, na forma da legislação em vigor;
9.5. rejeitar as razões de justificativa do Sr. Ronald da Silva Gama, e sancioná-lo com a multa prevista no art. 58, II, da Lei 8443/1992, no valor de R$ 10.000,00 (dez mil reais) , com a fixação do prazo de 15 (quinze) dias, a contar da notificação, para que comprove, perante este Tribunal (art. 214, III, "a", do RI/TCU) , o recolhimento da dívida aos cofres do Tesouro Nacional, atualizada monetariamente desde a data do presente acórdão até a do efetivo recolhimento, se for paga após o vencimento, na forma da legislação em vigor;
9.6. autorizar, desde logo, nos termos do art. 28, II, da Lei 8.443/1992, a cobrança judicial das dívidas, caso não atendidas as notificações;
9.7. dar ciência desta deliberação à Infraero e aos responsáveis.
9.8. encerrar o processo e arquivar os autos.

Auditoria nas obras de restauração do pavimento da pista de pouso e decolagem (PPD) e reforma e ampliação do terminal de passageiros (TPS) do Aeroporto Internacional de Rio Branco - Plácido de Castro.

3. Interessados/Responsáveis:
3.1. Interessado: Congresso Nacional (vinculador)
3.2. Responsáveis: Ari Cruz Chaves (XXX.415.122-XX); David Cardoso dos Santos (XXX.952.752-XX) Nilson Pedro de Souza Falcao (XXX.075.622-XX); Ronald da Silva Gama (XXX.151.582-XX); Rosênia Alice Lima Caldas (XXX.603.472-XX).

13.1. Ministros presentes: José Mucio Monteiro (Presidente), Walton Alencar Rodrigues, Benjamin Zymler, Raimundo Carreiro, Ana Arraes, Bruno Dantas e Vital do Rêgo.
13.2. Ministro-Substituto convocado: Marcos Bemquerer Costa.
13.3. Ministros-Substitutos presentes: Augusto Sherman Cavalcanti, André Luís de Carvalho e Weder de Oliveira (Relator).

ACORDAO-COMPLETO-2450298

Acórdão 406/2021 - Plenário

ACORDAO-COMPLETO-2489359

Acórdão de Relação 1615/2021 - Plenário

Acórdão de Relação

ACORDAO-COMPLETO-2471982

Acórdão 857/2021 - Plenário

WEDER DE OLIVEIRA

Adoto como relatório, com ajustes de forma, a instrução da Secretaria de Fiscalização de Infraestrutura de Rodovias e de Aviação Civil (SeinfraRod) [footnoteRef:2]: [2:  Peça 83.] 
"INTRODUÇÃO 
Trata-se de auditoria realizada para fiscalizar a execução das obras de restauração do pavimento da pista de pouso e decolagem (PPD) e reforma e ampliação do terminal de passageiros (TPS) do Aeroporto Internacional de Rio Branco/AC - Plácido de Castro.
As obras e serviços de restauração do pavimento das áreas de movimento de aeronaves são objeto do Contrato TC 0081-EG/2014/0001, firmado entre a Infraero e o Consórcio Rio Branco, no valor original de R$ 97.000.000,00 (data base: novembro/2013) , decorrente da licitação edital RDC Eletrônico 004/DFLC/SBRB/2014, de 8/8/2014, sob o regime de empreitada por preços unitários.
A licitação cujo objeto foi a elaboração do projeto executivo e execução de obras/serviços de engenharia para reforma e ampliação do terminal de passageiros, resultou no Contrato TC 0079-EG/2013/0029, sendo contratada a empresa Tecon - Tecnologia em Construções Ltda., pelo valor original de R$ 28.977.000,00 (data base: novembro/2013) , decorrente do edital RDC Presencial 001/ADNR/SBRB/2013, de 14/10/2013, sob o regime de empreitada por preço global.
Despacho do Ministro-relator (peça 43) , de 4/11/2016, trouxe o seguinte texto:
'49. Diante do exposto, restituam-se os autos à SeinfraAeroTelecom para realizar as audiências dos responsáveis pelos projetos de arquitetura (cobertura do lado terra, pele de vidro) , fundações, estrutura metálica e ar condicionado (itens 193 - a.1, a.2, a.3 e a.4 do relatório de fiscalização 89/2016) (peça 34, p. 29) .
50. Acrescento que as análises das razões de justificativas dos responsáveis deverão observar as orientações para fiscalizações de obras e serviços de engenharia executados sob o regime de empreitada por preço global exaradas por este Tribunal às suas unidades técnicas no Acórdão 1977/2013-TCU-Plenário. 
51. Deve, ainda, a unidade instrutiva realizar medida saneadora, para a qual já detém delegação de competência, à Infraero para que apresente documentação comprobatória da glosa realizada em função da substituição do granito, o termo aditivo referente à substituição do painel TS e os documentos e informações que julgar necessários, aptos a justificar os preços pactuados para o item esquadria tipo pele de vidro - Sistema 'Structural Glazing Glass', com vidro laminado 10mm.'
Em 30/11/2016, mediante Ofício n. 4193/PRAI (AIOC) /2016 (peça 62) , a Infraero encaminhou resposta à diligência realizada, contendo documentação comprobatória da glosa realizada em função da substituição do granito; o termo aditivo referente à substituição do painel TS; e as justificativas técnicas para a inclusão da pele de vidro, com sua respectiva composição de custo unitária.
A seguir, passa-se ao exame das manifestações apresentadas em resposta às audiências dos responsáveis, conforme Despacho supracitado.
EXAME TÉCNICO 
I. Das razões de justificativa dos responsáveis
Os responsáveis foram ouvidos em audiência pelas seguintes irregularidades, conforme ofícios de audiência constantes às peças 51 a 54 e 57: 
Sr. Ronald da Silva Gama, CPF XXX.151.582-XX, na condição de Autor do projeto referente ao projeto básico deficiente de fundações e estruturas metálicas o qual resultou na celebração de termos aditivos que totalizaram R$ 5.600.787,39, em afronta ao estabelecido no art. 6º, inciso IX, da Lei 8.666/1993;
Sr. Ari Cruz Chaves, CPF XXX.415.122-XX, na condição de Autor do projeto referente ao projeto básico deficiente de ar condicionado e ventilação o qual resultou na celebração de termos aditivos que totalizaram R$ 2.120.582,30, em afronta ao estabelecido no art. 6º, inciso IX, da Lei 8.666/1993;
Sr. David Cardoso Dos Santos, CPF: XXX.952.752-XX, na condição de Autor do projeto referente ao projeto básico deficiente de arquitetura, que resultou na celebração de termos aditivos que totalizaram R$ 2.798.010,45, em afronta ao estabelecido no art. 6º, inciso IX, da Lei 8.666/1993 e por ter aprovado a assinatura do 2º termo aditivo com indícios de sobrepreço nos itens relativos a pele de vidro que totalizaram R$ 344.604,67;
Sra. Rosênia Alice Lima Caldas, CPF XXX.603.472-XX, na condição de Coordenadora de Projetos referente ao projeto de arquitetura, ar condicionado e ventilação, fundações e estruturas metálicas, os quais resultaram na celebração de termos aditivos que totalizaram R$ 10.519.380,14 em afronta ao estabelecido no art. 6º, inciso IX, da Lei 8.666/1993 e por ter aprovado a assinatura do 2º termo aditivo com indícios de sobrepreço nos itens relativos a pele de vidro que totalizaram R$ 344.604,67;
Sr. Nilson Pedro de Souza Falcão, CPF XXX.075.622-XX, na condição de Gerente Regional de Engenharia, referente ao projeto de arquitetura, ar condicionado e ventilação, fundações e estruturas metálicas, os quais resultaram na celebração de termos aditivos que totalizaram R$ 10.519.380,14 em afronta ao estabelecido no art. 6º, inciso IX, da Lei 8.666/1993 e por ter aprovado a assinatura do 2º termo aditivo com indícios de sobrepreço nos itens relativos a pele de vidro que totalizaram R$ 344.604,67.
I.1 Sr. Ronald da Silva Gama
O Sr. Ronald apresentou sua manifestação (peça 71) em 7/12/2016.
I.1.1. Projeto de fundações
Constatou-se que a obra do TPS fora licitada com projeto de fundações que não atendia aos requisitos mínimos do projeto básico conforme insculpido no artigo 2º, inciso IV, da Lei 12.462/2011, que institui o RDC. Tal irregularidade resultou em atrasos na obra, bem como na celebração de termos aditivos.
Inicialmente, o defendente informou que o Projeto de Infraestrutura - Fundações, definido no projeto básico teve como premissa adotar a mesma solução do Terminal existente, não se vislumbrando à época, a necessidade de contratação de empresa para a execução de estudos geotécnicos, visto que havia a disponibilidade dos projetos originais do TPS. Sendo assim, o novo projeto foi desenvolvido à luz das informações existentes, sem que o projetista tenha feito um levantamento expedito no local da obra.
Julgou-se melhor para Administração não promover gastos com o estudo geotécnico, pois acreditava-se que o tipo de solo das áreas ampliadas estaria compatível com a da parte existente.
Entretanto, com o início da obra, verificou-se a fragilidade do terreno que estava sendo escavado. Então, a contratada realizou um estudo geológico de sondagem que apontou a baixa capacidade de carga do terreno, sendo necessário realizar mudanças no projeto básico, que previa apenas a solução de fundação direta tipo sapata.
I.1.2. Projeto estrutural - Estrutura Metálica
Observou-se que o projeto de estrutura metálica levado a licitação não possui os requisitos mínimos para sua caracterização, quantificação e construção adequada, o que resultou em termos aditivos que elevaram o valor para este serviço. Inicialmente a estrutura foi orçada em R$ 2.810.214,19 (soma dos itens 02.04; 02.05; 02.07 e 02.09) e após dois termos aditivos passou para R$ 7.377.693,49, ou seja, um aumento de aproximadamente 162%.
O defendente pontuou que foi designado para a demanda como projetista quando havia um tempo exíguo para sua elaboração, devido à necessidade em dar celeridade ao processo para início da licitação. 
Informou que as premissas adotas na concepção da solução foram baseadas no edifício existente, com a utilização de pilares e vigas em estruturas metálicas seguindo a especificação dos perfis da estrutura existente, perfis em 'I' com diversas dimensões, que foram utilizadas para as 'asas' laterais da ampliação do Terminal, sendo utilizados, também, terças e tesouras da cobertura com a mesma especificação dos perfis existentes e que, na condição de projetista, não realizou um levantamento no local da obra.
Justificou que, devido ao tempo exíguo para o fechamento do processo, houve um lapso na compatibilização entre a parte estrutural e a versão final do partido arquitetônico utilizado no processo licitatório.
Visando otimizar o fornecimento e a execução da estrutura, houve a necessidade da reformulação do layout do tipo de estrutura utilizado no projeto básico, a fim de facilitar a fabricação dos elementos utilizados in loco.
Quanto aos acréscimos referentes ao reforço da cobertura e do mezanino existentes, destacou que foram situações que surgiram somente após o início da obra e decorrentes de análises mais apuradas que resultaram na elaboração do projeto executivo, quando houve a necessidade de substituição da cobertura existente. No seu entender, foram situações que não eram passíveis de definição durante a elaboração do projeto básico.
I.1.3. Cobertura lado terra
No projeto básico encaminhado para licitação foi prevista a cobertura no lado terra do terminal, cuja concepção arquitetônica remetia à floresta amazônica. Contudo observou-se que na planilha orçamentária e no caderno de especificações tal cobertura não constava com esta concepção, apresentando quantitativos e descrição dos serviços divergentes dos necessários. A omissão deste item levou a um aditivo contratual no valor de R$ 1.069.653,70.
O responsável informou que a cobertura metálica no Lado Terra foi considerada apenas na fase final de conclusão do Termo de Referência que comporia o processo licitatório, tendo sido proposta como melhoria ao terminal, de forma a proporcionar mais conforto e segurança durante o embarque e desembarque de passageiros tendo em vista a grande incidência de chuvas na região.
Reconheceu que houve um lapso da compatibilização das versões finais dos projetos e, consequentemente, na quantificação dos serviços, ficando o item em tela, de fato, ausente na planilha orçamentária enviada para a licitação. Porém, reiterou que a falha na quantificação ocorreu em virtude da necessidade de celeridade no processo para que se estabelecesse, o mais breve possível, melhorias nas condições operacionais do TPS.
Quanto ao item de perfis metálicos para construção de telha de Policarbonato, descrito na especificação técnica de estruturas, esclareceu que se tratava apenas de resíduo no texto do referido documento. Tal tipo de cobertura não foi definido para nenhum local do projeto de arquitetura.
I.1.4. Análise TCU
Primeiramente, repisa-se o conceito de projeto básico, iniciando pela Lei de Licitações, em seu art. 6º:
'IX - Projeto Básico - conjunto de elementos necessários e suficientes, com nível de precisão adequado, para caracterizar a obra ou serviço, ou complexo de obras ou serviços objeto da licitação, elaborado com base nas indicações dos estudos técnicos preliminares, que assegurem a viabilidade técnica e o adequado tratamento do impacto ambiental do empreendimento, e que possibilite a avaliação do custo da obra e a definição dos métodos e do prazo de execução, devendo conter os seguintes elementos:
a)  desenvolvimento da solução escolhida de forma a fornecer visão global da obra e identificar todos os seus elementos constitutivos com clareza;
b)  soluções técnicas globais e localizadas, suficientemente detalhadas, de forma a minimizar a necessidade de reformulação ou de variantes durante as fases de elaboração do projeto executivo e de realização das obras e montagem;
c)  identificação dos tipos de serviços a executar e de materiais e equipamentos a incorporar à obra, bem como suas especificações que assegurem os melhores resultados para o empreendimento, sem frustrar o caráter competitivo para a sua execução;
d)  informações que possibilitem o estudo e a dedução de métodos construtivos, instalações provisórias e condições organizacionais para a obra, sem frustrar o caráter competitivo para a sua execução;
e)  subsídios para montagem do plano de licitação e gestão da obra, compreendendo a sua programação, a estratégia de suprimentos, as normas de fiscalização e outros dados necessários em cada caso;
f)  orçamento detalhado do custo global da obra, fundamentado em quantitativos de serviços e fornecimentos propriamente avaliados;'
Já a Resolução n. 361, de 10/12/1991, do Conselho Federal de Engenharia e Agronomia (Confea) e a Orientação Técnica OT-IBR 001/2006, do Instituto Brasileiro de Auditoria de Obras Públicas (Ibraop) , definem:
'é o conjunto de desenhos, memoriais descritivos, especificações técnicas, orçamento, cronograma e demais elementos técnicos necessários e suficientes à precisa caracterização da obra a ser executado, atendendo às Normas Técnicas e à legislação vigente, elaborado com base em estudos anteriores que assegurem a viabilidade e o adequado tratamento ambiental do empreendimento.'
I.1.4.1. Projeto de fundações
A ABNT NBR 8.036:1983, que trata da Programação de sondagens de simples reconhecimento dos solos para fundações de edifícios, estabelece como procedimento mínimo a ser adotado na programação de sondagens de simples reconhecimento na fase de estudos preliminares ou de planejamento do empreendimento os parâmetros de número de locação e profundidade das sondagens. 
Também, para a fase de projeto:
'eventualmente poderão ser necessárias investigações complementares para determinação dos parâmetros de resistências ao cisalhamento e da compressibilidade dos solos, que terão influência sobre o comportamento da estrutura projetada. Para tanto, devem ser realizados programas específicos de investigação complementares.'
Ainda mais, acerca da localização dos furos:
'na fase de estudos preliminares ou de planejamento, as sondagens devem ser igualmente distribuídas em toda a área; na fase de projeto podem-se localizar as sondagens de acordo com o critério específico que leve em conta pormenores estruturais.'
A utilização da informação dos projetos pretéritos do TPS existente deveria ser utilizada somente na fase de planejamento e anteprojeto.
A OT-IBR 001/2006, ainda que se trate de uma orientação técnica, explicita como conteúdo técnico para obra de edificações, na especialidade Sondagem, desenho contendo a locação dos furos e memorial com a descrição das características do solo e perfil geológico do terreno.
Isso posto, verifica-se que a decisão tomada pelo projetista, não atendeu à previsão legal, tendo em vista que o projeto básico desenvolvido, face à sua impressão, não permitiu a avaliação do custo da obra e a correta definição técnica de fundações gerando necessidade de reformulação do projeto executivo. 
Ademais, a opção não atendeu ao prescrito em norma técnica. Como consequência, não foi obtida a economia esperada pela não realização da sondagem. Pelo contrário, ocasionou a necessidade de celebração de termo aditivo ao contrato no montante de R$ 1.033.308,09, correspondendo a um incremento de mais de 1.000% em relação ao item original.
I.1.4.2. Projeto estrutural - Estrutura Metálica
Não merecem prosperar os argumentos apresentados pelo Sr. Ronald. Quanto à questão da exiguidade do prazo, a Resolução 361, de 10/12/1991, do Confea, apresenta o seguinte texto:
'Art. 5º - Poderá ser dispensado o Projeto Básico com as características descritas nos artigos anteriores, para os empreendimentos realizados nas seguintes situações:
I - nos casos de guerra ou graves perturbações da ordem; 
II - nos casos de obras ou serviços de pequeno porte, isolados e sem complexidade técnica de gerenciamento e execução; 
III - nos casos de emergência, quando caracterizada a urgência de atendimento de situação que possa ocasionar prejuízo ou comprometer a segurança de pessoas, obras, serviços, equipamentos e outros bens, públicos e privados. 
Parágrafo único - O responsável técnico do órgão contratante deverá justificar a urgência para o atendimento dos casos de emergência, referida neste artigo, emitindo respectivo laudo técnico com Anotação de Responsabilidade Técnica - ART.'
Ainda que fosse possível considerar os argumentos apresentados, não se observa o enquadramento da situação fática com o art. 5º da citada Resolução, pois mesmo que houvesse a possibilidade de aderência ao inciso III, não foi apresentado o laudo técnico justificando a urgência.
A compatibilização de projetos é uma etapa que simplifica a execução da obra, racionaliza o uso de materiais e otimiza o tempo de construção. Dessa maneira, a não realização desta etapa, motivada pela exiguidade do tempo, demonstrou que a maior parte dos desperdícios de uma obra são frutos da falta de compatibilidade entre os projetos. Tal conduta, conforme reconhecida pelo responsável, resultou na necessidade de formalização de termo aditivo que alcançou o montante de R$ 7.377.639,49, ou seja, um aumento de aproximadamente 162% em relação ao inicialmente previsto.
Ante o exposto, a deficiência no projeto básico, no que concerne à etapa de estrutura metálica, não foi esclarecida pelo responsável.
I.1.4.3. Cobertura do lado terra
Observou-se a falha na validação do escopo da cobertura do lado terra. No âmbito da gestão de projetos, validar o escopo é o processo de formalização da aceitação das entregas concluídas do projeto. O principal benefício deste processo é proporcionar objetividade ao processo de aceitação e aumentar a probabilidade da aceitação final do produto, serviço ou resultado, mediante a validação de cada entrega.
As inspeções às vezes são chamadas revisões, revisões do produto, auditoria e homologações.
A execução de uma revisão poderia ter permitido detectar facilmente a ausência da cobertura bem como a inexistência da cobertura em policarbonato.
I.1.4.4. Conclusão
Não merecem prosperar as alegações apresentadas pelo Sr. Ronald. O projeto elaborado não atende ao prescrito no inciso IX do art. 6º da Lei 8.666/1993. Quanto à alegada urgência, não ficou demonstrado o enquadramento no esposado na Resolução 361 do Confea. Dessa maneira, a falta de compatibilização e revisão resultaram em um projeto de estrutura metálica deficiente.
Quanto ao projeto de fundações, observou-se que também não atingiu os requisitos determinados no inciso IX do art. 6º da Lei 8.666/1993. Ademais, a norma técnica pertinente não faculta a não realização da sondagem do terreno. O argumento apresentado somente poderia ter sido utilizado em fase anterior ao projeto básico.
Em relação à cobertura do lado terra, houve o reconhecimento por parte do responsável quanto à irregularidade apontada. 
À luz do esposado no Acórdão 1977/2013-TCU-Plenário, de relatoria da Ministro Valmir Campelo, observou-se que o projeto básico não atendeu ao requisito para ser aplicado ao regime de execução por empreitada por preço global, ou seja, um projeto que pode ser quantificado com alto grau de precisão, que permitiria que o custo global e o custo das etapas da obra pudessem ser estimados com uma margem mínima de incerteza.
Em relação à responsabilização, propõe-se rejeitar as razões de justificativas apresentadas, com a aplicação da multa prevista no inciso II, do art. 58, da Lei 8.443/1992.
I.2. Sr. Ari Cruz Chaves
Em relação aos projetos de ar condicionado, a omissão nas planilhas orçamentárias dos tubos e dutos inviabilizou o adequado cotejamento do sistema e seus respectivos custos, o que distorceu valor contratado e gerou a necessidade de termo aditivo de valor.
O Sr. Ari apresentou sua manifestação (peça 73) em 7/12/2016. Iniciou informando que, à época da elaboração dos projetos, era o único engenheiro mecânico disponível pela equipe da então Gerência Regional de Engenharia.
Apresentando as atividades de competência do Engenheiro Mecânico, conforme esculpido na Resolução 218 do Confea, considerou que a carga de responsabilidades era extensa, somente levando em consideração as atribuições como engenheiro projetista de instalações eletromecânicas e a magnitude do empreendimento em tela.
Explicou que o objeto do contrato em questão foi um dos vários previstos e executados dentro do Plano de Investimento/Plano de Ação Infraero no período 2012-2014, que envolvia incremento de infraestrutura em vários aeroportos da rede, visando à preparação do modal aeroportuário não só para os grandes eventos como a Copa do Mundo de Futebol 2014 e as Olimpíadas 2016, mas também para sanar um déficit da própria infraestrutura existente, em função do crescente aumento da movimentação de cargas e passageiros.
Diante do quadro apresentado, houve um grande foco por parte da estatal para que todos os processos fossem conduzidos com a maior celeridade e empenho possível, objetivando o estreito cumprimento do plano de ação, que deveria ser materializado mediante a licitação dos contratos de obras e serviços de engenharia ou em projetos prontos para licitação.
Ressaltou que o TPS de Rio Branco demandou as especialidades de ar condicionado, sistema de transporte e manuseio de bagagem, escadas rolantes e elevadores sociais/monta-cargas. Explicou que as três últimas, devido às suas especificidades, foram iniciadas e concluídas antes, estando bem definidas dentro do escopo de fornecimento.
Justificou novamente que, devido à exiguidade do prazo, as planilhas enviadas para a licitação omitiram os itens apontados pela equipe auditora no Relatório de Auditoria 89/2016.
I.2.1 Análise TCU
Não merecem prosperar os argumentos apresentados pelo Sr. Ari. Quanto à questão da exiguidade do prazo, vale o mesmo entendimento esposado no parágrafo 32 desta instrução.
Não se observa o enquadramento da situação fática com o art. 5º da citada Resolução. Ainda que houvesse a possibilidade de aderência ao inciso III, não foi apresentado o laudo técnico justificando a urgência.
Diante do exposto, verificou-se que a alegada exiguidade do prazo não ficou devidamente caracterizada e que a falha ou omissão na elaboração do projeto, que poderia ter sido identificada com uma revisão na planilha, ocasionou a necessidade de celebração de termo aditivo ao contrato no montante de R$ 2.120.582,30, ou 112,32% a mais em relação ao gasto inicial previsto para este item.
De acordo com o citado no Acórdão 1977/2013-TCU-Plenário:
As licitações para execução de obras somente podem ser iniciadas quando se dispuser de projeto básico ou executivo devidamente atualizado e em perfeitas condições de ser executado, estando vedada a aprovação de relatórios de revisão do projeto que o ignore ou o desvirtue total ou parcialmente, ressalvadas alterações pontuais sem grandes repercussões financeiras, devendo a eventual inépcia do projeto, constatada após a licitação, acarretar a anulação da licitação e do contrato decorrente, bem como a punição, em processo administrativo regular, de todos os agentes responsáveis pela incorreção do projeto.
Quanto à responsabilização, propõe-se rejeitar as razões de justificativa apresentadas, com a aplicação da multa prevista no inciso II, do art. 58, da Lei 8.443/1992.
I.3. Sr. David Cardoso dos Santos
O Sr. Davi apresentou sua manifestação (peça 69) em 6/12/2016.
I.3.1. Projeto arquitetônico
Observaram-se deficiências no projeto básico levado à licitação Edital de licitação RDC Presencial 001/ADNR/SBRB/2013, as quais resultaram na celebração de diversos termos aditivos, bem como atrasos nas obras de reforma e ampliação do TPS do aeroporto de Rio Branco/AC.
I.3.1.1. Pele de vidro
O projeto básico levado para licitação pela estatal apontava o aproveitamento da pele de vidro existente, porém, na execução do contrato, foi substituída, resultando em um aditivo deste item (Esquadria tipo pele de vidro - Sistema 'Structural Glazing Glass', com vidro laminado 10mm) de 984,13 m2, ou R$ 1.286.282,98.
O responsável informou que, durante o período de levantamento, não se notou a necessidade de substituição total ou parcial da pele de vidro, ressaltando que o levantamento se limitou à inspeção visual, uma vez que não havia como realizar um levantamento mais apurado em função das limitações operacionais do TPS.
Dado o quadro apresentado, não se vislumbrou a substituição da estrutura existente.
Entretanto, durante o processo de desmontagem dos elementos adjacentes aos painéis, percebeu-se a ocorrência de manchas e desgastes nos elementos. Também se observou a instabilidade dos elementos estruturais durante o manuseio, o que, na visão do defendente, era impossível perceber ou notar durante a fase de levantamento, justificando a necessidade de substituição.
I.3.1.2. Cobertura lado terra
No projeto básico encaminhado para licitação foi prevista a cobertura no lado terra do terminal, cuja concepção arquitetônica remete à floresta amazônica. Contudo observou-se que na planilha orçamentária e no caderno de especificações que tal cobertura não consta com esta concepção, apresentando quantitativos e descrição dos serviços divergentes dos necessários. A omissão deste item, levou a um aditivo contratual no valor de R$ 1.069.653,70.
O respondente informou que a concepção inicial do projeto remeteu ao conceito de floresta amazônica e aos preceitos históricos locais. Esclareceu que a cobertura serviu não apenas para cobrir a primeira faixa da via, mas a via toda, proporcionando mais conforto e segurança aos passageiros.
Reconheceu que a menção à cobertura em policarbonato não fazia parte deste projeto e que ocorreu falha no texto da documentação.
Ressaltou que o levantamento dos quantitativos, realizado na especialidade arquitetura da cobertura frontal, não levou em consideração a estrutura metálica da mesma, visto existirem projetos específicos para esta disciplina. 
A peça gráfica RB.06/201.07/00755/00, denominada de 'cobertura metálica e detalhes' não apresentava as especificações técnicas de elementos metálicos e/ou outras informações semelhantes que pudessem configurar algum dimensionamento ou proposta técnica para a estrutura de sustentação da cobertura.
Concluiu que o item faltante na planilha era inerente ao objeto do empreendimento, visto que havia sido projetado. Considerou que foi um lapso a sua ausência na planilha da obra.
I.3.2. Aprovação do 2º Termo Aditivo
O responsável argumentou que, devido à necessidade da substituição da pele de vidro evidenciada na fase de execução da obra, decidiu-se pela substituição por um elemento técnico mais moderno, adequado às novas técnicas (conforto térmico, estanqueidade) e que proporcionasse melhor composição com o partido arquitetônico existente.
Prosseguiu explicando tecnicamente o sistema Structural Glazing Glass e que o item 'fornecimento e instalação de painel de vidro temperado laminado fumê de 10nun - P1' utilizado pela equipe auditora não se aplica às fachadas, uma vez que são diferentes da solução adotada, não podendo ser comparados. Tal item foi aplicado em áreas internas onde há a circulação de passageiros com carrinhos de bagagem.
I.3.3. Telha trapezoidal
Alegou que a ausência de análise anterior quanto às condições de uso das telhas existentes no terminal demonstra a deficiência nos levantamentos que fundamentaram a elaboração do projeto do TPS, o que incorreu em um projeto básico deficiente.
Quanto às telhas trapezoidais, justificou que tais estruturas não poderiam ter sido suficientemente inspecionadas e que o tipo de obra de reforma e ampliação apresenta imprecisão, prejudicando a tomada de decisão quanto à sua substituição na fase de levantamento.
I.3.4. Análise TCU
I.3.4.1. Projeto Arquitetônico
I.3.4.1.1. Pele de vidro
De acordo com a ABNT NBR 5.674:2012, que estabelece os requisitos para a gestão do sistema de manutenção de edificações:
É inviável, sob o ponto de vista econômico, e inaceitável, sob o ponto de vista ambiental, considerar as edificações como produtos descartáveis, passíveis da simples substituição por novas construções quando os requisitos de desempenho atingem níveis inferiores àqueles exigidos pela ABNT NBR 15.575 (partes 1 a 6) . Isto exige que a manutenção das edificações seja levada em conta tão logo elas sejam colocadas em uso.
A omissão em relação à necessária atenção para a manutenção das edificações pode ser constatada nos frequentes casos de edificações retiradas de serviço muito antes de cumprida a vida útil projetada (VUP) , causando muitos transtornos aos seus usuários e um sobrecusto intensivo dos serviços de recuperação ou construção de novas edificações
Os sistemas de vedações verticais internas e externas (SVVIE) devem apresentar vida útil de projeto (VUP) igual ou superior aos períodos especificados na ABNT NBR 15.575-1, que estabelece os requisitos e critérios de desempenho aplicáveis às edificações habitacionais, como um todo integrado, bem como a serem avaliados de forma isolada para um ou mais sistemas específicos, no caso ¿ a 40 anos, e sempre que necessário, a manutenções corretivas e de conservação previstas no manual de uso, operação e manutenção.
A NBR 5.674 preconiza a realização de inspeções das edificações, considerando:
'um roteiro de inspeções dos sistemas, subsistemas, elementos, equipamentos e componentes de uma edificação;
as formas de manifestação esperadas da degradação natural dos sistemas, subsistemas, elementos e equipamentos ou componentes da edificação associadas à sua vida útil, conforme indicações do manual e que resultem em risco à saúde e segurança dos usuários;
as solicitações e reclamações dos usuários ou proprietários.'
Os relatórios das inspeções:
'devem descrever a degradação de cada sistema, subsistema, elemento ou componente e equipamento da edificação;
apontar, e sempre que possível, estimar a perda do seu desempenho;
recomendar ações para minimizar os serviços de manutenção corretiva; e
conter prognóstico de ocorrências.'
Como sugestão de inspeção, a norma traz como modelo exemplificativo as atividades a serem realizadas em esquadrias em geral e vidros e seus sistemas de fixação:
'Verificar falhas de vedação, fixação das esquadrias, guarda-corpos, e reconstituir sua integridade, onde necessário.
Efetuar limpeza geral das esquadrias incluindo os drenos, reapertar parafusos aparentes, regular freio e lubrificação.
Verificar a presença de fissuras, falhas na vedação e fixação nos caixilhos e reconstituir sua integridade, onde necessário.'
Observa-se que a Infraero não tinha um programa de manutenção, que poderia ter subsidiado o levantamento dos requisitos necessários à elaboração do projeto básico, uma vez que a ocorrência de manchas e desgastes poderia ter sido detectada previamente.
De acordo com a ABNT NBR 13.532:1995, que fixa as condições exigíveis para a elaboração de projetos de arquitetura para a construção de edificações, o levantamento de dados para arquitetura (LV-ARQ) deveria apresentar os seguintes documentos técnicos:
'desenhos (cadastrais da vizinhança, do terreno e das edificações existentes) : plantas, cortes e elevações (escalas existentes ou convenientes) ;
texto: relatório;
fotografias: preferencialmente coloridas, com indicação esquemática dos pontos de vista e com textos explicativos;
outros meios de representação.'
A elaboração de um programa de manutenção corretiva e preventiva nas edificações, além de serem importantes para a segurança e qualidade da vida dos usuários, são essenciais para a manutenção dos níveis de desempenho ao longo da vida útil projetada. Esse programa de manutenção, em consonância com a NBR 5.674, deveria ser um procedimento institucional, a nível corporativo.
A execução de um levantamento de dados para arquitetura, em desconformidade com a NBR 13.532 também contribuiu para a necessidade de celebração de termo aditivo para substituição da pele de vidro. 
Trata-se de causas que extrapolam a responsabilidade do Sr. David Cardoso dos Santos, razão pela qual deixa-se de propor sua responsabilização em relação a este item.
I.3.4.1.2. Cobertura lado terra
O defendente reconheceu que a peça gráfica RB.06/201.07/00755/00 'não apresentava as especificações técnicas de elementos metálicos e/ou outras informações semelhantes que pudessem configurar algum dimensionamento ou proposta técnica para a estrutura de sustentação da cobertura', o que afronta ao art. 47 da Lei 8.666/1993, onde se estabelece que, para a adoção da modalidade de execução de empreitada por preço global, a Administração deverá fornecer, obrigatoriamente, junto com o edital, todos os elementos e informações para que os licitantes possam elaborar suas propostas de preço com total e completo conhecimento do objeto de licitação.
O alegado lapso da ausência de item imprescindível para a execução do serviço demonstra a falha no processo de gerenciamento do escopo e falta de revisão do projeto, que ficou demonstrado pela existência do texto contendo a cobertura em policarbonato.
Em relação à responsabilização, propõe-se rejeitar as razões de justificativa apresentadas, com a aplicação da multa prevista no inciso II, do art. 58, da Lei 8.443/1992.
I.3.4.2. Aprovação do 2º Termo Aditivo
Constatou-se a existência de indícios de sobrepreço no contrato TC 0079-EG/2013/0029 (TPS) em decorrência da substituição do granito de qualidade superior por especificação inferior sem adequação do valor unitário e da substituição da pele de vidro por Structural glazing.
Conforme documentação enviada, o Memorando n. 9041/GERB (GERB-4) /2016, de 30/8/2016 (peça 62, p.9-10) , o Fiscal Operacional solicitou à Coordenação de Finaças o ajuste do valor da glosa, sendo R$ 372.161,14 referente ao sobrepreço do granito; R$ 344.604,67, referente ao sobrepreço da pele de vidro, conforme apontado no Relatório de Auditoria (peça 34) , acrescido do valor de R$ 107.280,23, referente ao reajuste contratual (14,96%) , totalizando um montante de R$ 824.442,04.
Uma vez que a glosa foi realizada, afastou-se o indício de irregularidade apontado.
I.3.4.3. Telha trapezoidal
As justificativas apresentadas pelos gestores já haviam sido acatadas no âmbito do relatório de auditoria, uma vez que as estruturas não poderiam ter sido suficientemente inspecionadas e decididas quanto a substituição em fase de levantamento, dada a imprecisão inerente de obras de reforma.
Entretanto, registre-se que, de acordo com a ABNT NBR 15.575, a vida útil de projeto (VUP) para cobertura é, de no mínimo, vinte anos. Observou-se que o telhado foi substituído em 2011 pela empresa Inca, em um contrato de R$ 500.000,00.
Mas, já em 2015, foi produzido um relatório sobre infiltrações de águas pluviais pelo telhado do TPS onde se reportava a ocorrência de diversos vazamentos e goteiras. Mesmo com a realização de serviços de reparos o problema não foi resolvido.
Dentre os problemas apontados no relatório, deu-se destaque à má execução da aplicação das telhas, que foram fixadas por parafusos nas ondas baixas, quando deveriam ter sido fixadas nas ondas altas, mediante o uso de apoio trapezoidal plástico e gancho. Outro problema pontuado foi a execução do telhado com declividade insuficiente.
Diante de tal relatório, há dúvidas sobre o projeto da substituição das telhas e da fiscalização da execução do contrato da empresa Inca. Entretanto, ainda que tivesse repercussão no contrato em tela, a avença pretérita não foi objeto desta auditoria.
I.3.4.4.  Conclusão
Consideram-se esclarecidos indícios de irregularidade relacionados à pele de vidro, aprovação do 2º Termo Aditivo e telha trapezoidal.
Propõe-se rejeitar as razões de justificativa apresentadas quanto à cobertura do lado terra, com a aplicação da multa prevista no inciso II, do art. 58, da Lei 8.443/1992.
I.4 Sra. Rosenia Alice Lima Caldas
A Sra. Rosenia apresentou sua manifestação (peça 72) em 7/12/2016, tendo sido chamada na condição de Coordenadora de Projetos referente aos projetos de arquitetura, ar condicionado e ventilação, fundações e estruturas metálicas, os quais resultaram na celebração de termos aditivos que totalizaram R$ 10.519.380,14.
Alegou que durante o período de elaboração do projeto básico encontrava-se no período de prorrogação de licença maternidade por sessenta dias, tendo retornado às atividades laborais em 25/2/2013.
Quando do seu retorno, os projetos em tela já estavam em fase de orçamentação, tendo sido concluídos quase que em sua totalidade. O trabalho como Coordenadora nesta fase foi o de conferir o material impresso para montagem dos processos para licitação, bem como elaborar o Plano de Documentação, que serve para conferência de material gráfico elaborado e impresso, uma vez que a numeração de documentos era emitida pela sede.
Ressaltou que, devido à proximidade da licitação, não havia mais tempo hábil para conhecer todo o projeto e que se concentrou no material gráfico de arquitetura, sua formação profissional. Quanto aos projetos de ar condicionado e ventilação, fundações e estrutura metálica, argumentou que, ainda que os tivesse fiscalizado, os mesmos ultrapassam sua habilitação técnica, dificultando a detecção dos lapsos na quantificação dos serviços.
Informou que a equipe de projetos à época apresentava limitações no seu quadro, havendo um arquiteto, um engenheiro mecânico e um engenheiro de estruturas, respondendo por todas as demandas dos aeroportos da Região Noroeste (projetos, avaliações, apoio técnico, elaboração de relatórios, levantamentos) .
Destacou os conceitos de projeto básico e executivo, advindos da ABNT NBR 13.351:1995:
'De acordo com a NBR 13.351/95, o Projeto Básico consiste na ...concepção e a representação das informações técnicas da edificação e de seus elementos, instalações e componentes, ainda não completas ou definitivas, mas consideradas compatíveis com os projetos básicos das atividades técnicas necessárias e suficientes à licitação (contratação) dos serviços de obra correspondentes.' Ainda de acordo com a mesma norma, o Projeto Executivo consiste na '...concepção e representação final das informações técnicas da edificação e de seus elementos, instalações e componentes, completas, definitivas, necessárias e suficientes à licitação (contratação) e à execução dos serviços de obra correspondentes.'
Destacou que a utilização do RDC possibilitou a contratação do Projeto Executivo, o qual foi inserido na obra, incluindo-se todos os estudos, levantamentos e ensaios necessários para a execução dos serviços, e na fase de elaboração do projeto executivo foram observados alguns lapsos no projeto básico.
Analogamente ao apresentado pelo Sr. David Cardoso dos Santos, expôs tecnicamente o sistema Structural Glazing Glass e a incompatibilidade na comparação do item 'painel de vidro temperado laminado fumê de 10mm', uma vez que este é indicado para áreas internas.
Justificou que o preço da pele de vidro foi aprovado como preço de mercado para um novo item, inexistente na planilha contratual.
I.4.1. Análise TCU
Conforme documentação enviada (peça 72) , a Sra. Rosenia usufruiu o período de licença-maternidade no período de 28/8/2012 a 25/12/2012, com prorrogação via requerimento, até 23/2/2013, com retorno às atividades laborais no dia 25/2/2013 e, posteriormente, apresentou atestado médico com afastamento até 10/3/2013.
De fato, assiste razão à Sra. Rosenia, em função de que os projetos básicos foram finalizados durante o período abrangido pelo gozo da licença-maternidade. Constam datas entre 25/8/2012 a março/2013, na especialidade arquitetura.
Conforme Ato Administrativo n. 183/SNRN/2012, de 16/2/2012 (peça 72, p. 6) , no período compreendido entre 18/2/2012 e 31/12/2012, a defendente foi substituída pelo Sr. David Cardoso dos Santos e, na ausência deste, pelo Sr. Renato da Costa Batista.
Há um equívoco quanto à abrangência das definições apresentadas pela defendente para projetos básico e executivo. De acordo com a ABNT NBR 13.531:1995, que trata da elaboração de projetos de edificações - atividades técnicas:
'2.4.7. Projeto Básico (PB) (opcional) 
Etapa opcional destinada à concepção e a representação das informações técnicas da edificação e de seus elementos, instalações e componentes, ainda não completas ou definitivas, mas consideradas compatíveis com os projetos básicos das atividades técnicas necessárias e suficientes à licitação (contratação) dos serviços de obra correspondentes.
2.4.8. Projeto para execução (PE) 
Etapa destinada à concepção e à representação final das informações técnicas da edificação e de seus elementos, instalações e componentes, completas, definitivas, necessárias e suficientes à licitação (contratação) e à execução dos serviços de obra correspondente.'
Essa norma é geral e aplicável em conjunto com as normas especiais instituídas para as atividades de projeto de: arquitetura; estruturas; instalações hidráulicas; instalações elétricas; instalações mecânicas; luminotécnica; comunicação visual; paisagismo; impermeabilização; e outras.
O que deve ser entendido com projeto básico é o que consta do diploma legal de licitações:
'IX - Projeto Básico - conjunto de elementos necessários e suficientes, com nível de precisão adequado, para caracterizar a obra ou serviço, ou complexo de obras ou serviços objeto da licitação, elaborado com base nas indicações dos estudos técnicos preliminares, que assegurem a viabilidade técnica e o adequado tratamento do impacto ambiental do empreendimento, e que possibilite a avaliação do custo da obra e a definição dos métodos e do prazo de execução, devendo conter os seguintes elementos:
a)  desenvolvimento da solução escolhida de forma a fornecer visão global da obra e identificar todos os seus elementos constitutivos com clareza;
b)  soluções técnicas globais e localizadas, suficientemente detalhadas, de forma a minimizar a necessidade de reformulação ou de variantes durante as fases de elaboração do projeto executivo e de realização das obras e montagem;
c)  identificação dos tipos de serviços a executar e de materiais e equipamentos a incorporar à obra, bem como suas especificações que assegurem os melhores resultados para o empreendimento, sem frustrar o caráter competitivo para a sua execução;
d)  informações que possibilitem o estudo e a dedução de métodos construtivos, instalações provisórias e condições organizacionais para a obra, sem frustrar o caráter competitivo para a sua execução;
e)  subsídios para montagem do plano de licitação e gestão da obra, compreendendo a sua programação, a estratégia de suprimentos, as normas de fiscalização e outros dados necessários em cada caso;
f)  orçamento detalhado do custo global da obra, fundamentado em quantitativos de serviços e fornecimentos propriamente avaliados;'
Este esclarecimento se reveste de maior importância, se levado em consideração ao esposado no Acórdão 1977/2013-TCU-Plenário:
'35. A existência de projeto básico completo é uma exigência para qualquer contratação de obras públicas. Caso o regime de contratação seja o de EPG, a completude e a precisão do Projeto Básico ganham importância ainda maior. Essa característica é apontada como uma desvantagem na utilização da EPG.
36. No regime de EPG, o projeto básico deve conter informações para permitir que as medições sejam feitas de modo adequado, assim entendido como sendo feitas por etapas. Desse modo, é imprescindível, na contratação por EPG, uma definição clara e inequívoca das etapas físicas que constituem o todo. Tais elementos é que permitirão o estabelecimento de marcos para cada uma dessas etapas, ao término das quais caberão os pagamentos. Essas medidas facilitarão o monitoramento e o controle das obras por parte de quem as fiscalizará.'
Embora a NBR 13.531:1995 fale do Projeto Executivo como 'etapa opcional destinada à concepção e a representação das informações técnicas da edificação e de seus elementos, instalações e componentes, ainda não completas ou definitivas' complementa a sua definição com: 'mas consideradas compatíveis com os projetos básicos das atividades técnicas necessárias e suficientes à licitação (contratação) dos serviços de obra correspondentes'. Ou seja, corroborando com o esposado na Lei 8.666/1993, que o projeto básico deve conter 'elementos necessários e suficientes, com nível de precisão adequado, para caracterizar a obra ou serviço, ou complexo de obras ou serviços objeto da licitação' e que 'possibilite a avaliação do custo da obra e a definição dos métodos e do prazo de execução'. Assim, a fase de Projeto Executivo se destina a detalhar a nível de execução as soluções definidas no Projeto Básico, não a corrigir eventuais erros do Projeto Básico. Do contrário, a Lei 8.666/1993 não exigiria conteúdo tão completo do Projeto Básico.
Posta esta observação, propõe-se acatar as razões de justificativa da Sra. Rosenia, tendo em vista que, durante a finalização dos projetos básicos, a mesma encontrava-se no gozo de licença-maternidade, o que afasta a sua responsabilidade pelas irregularidades que lhe foram imputadas. Uma vez que o substituto titular é o Sr. David Cardoso dos Santos, já está sendo responsabilizado pela elaboração de projeto básico deficiente, deixa-se de responsabilizá-lo na condição de Coordenador de Projetos substituto.
I.5 Sr. Nilson Pedro de Souza Falcão
O Sr. Nilson apresentou sua manifestação (peça 70) em 7/12/2016, na condição de Gerente Regional de Engenharia, referente aos projetos de arquitetura, ar condicionado e ventilação, fundações e estruturas metálicas, os quais resultaram na celebração de termos aditivos que totalizaram R$ 10.519.380,14 em afronta ao estabelecido no art. 6º, inciso IX, da Lei 8.666/1993.
Iniciou destacando que a aprovação do termo aditivo relativo às adequações dos projetos de arquitetura, ar condicionado e ventilação, fundações e estruturas metálicas, levaram em consideração, além do caráter indispensável à continuidade da obra, Pareceres/Relatórios, Despachos Técnicos e Anotações de Responsabilidade Técnica (ART) emitidos pelos respectivos responsáveis técnicos incumbidos da elaboração dos projetos básicos e avaliação/aprovação dos projetos executivos.
Quanto ao aumento dos custos, argumentou que isso se tornou necessário em função da identificação de alguns itens não contemplados no projeto básico e cuja necessidade de execução foi constatada na ocasião dos levantamentos para elaboração dos projetos executivos, servindo tanto para a correção de falhas ocorridas no projeto básico, como para a inserção de pequenos melhoramentos pleiteados pela Administração local, sem acarretar prejuízo ao erário.
Enfatizou que a necessidade de se agilizar a elaboração dos projetos e licitação das obras deveu-se às deficiências das condições operacionais do TPS.
Mencionou a deficiência do setor de Engenharia da Infraero quanto à quantidade de profissionais habilitados para atendimento das demandas, principalmente nas áreas de ar condicionado, estruturas e arquitetura, onde cada profissional era responsável, na sua especialidade, por atender as demandas pertinentes aos aeroportos da Regional Noroeste (Estados do Amazonas, Rondônia, Roraima e Acre) , além de eventuais atendimentos deliberados pela sede. Esclareceu que, concomitantemente, havia o desenvolvimento de outros projetos para a formalização de processo licitatório, que tornou o trabalho extenuante e sujeito às falhas, conforme apontado pela equipe auditora.
I.5.1. Análise TCU
Em que pese a indispensabilidade dos serviços aditivados à avença, não merecem prosperar as alegações apresentadas pelo Sr. Nilson.
A jurisprudência desta Corte é no sentido de que: 'o superior hierárquico deve exercer o papel de direção, coordenação e supervisão dos trabalhos de seus subordinados, sendo obrigado a corrigir as graves lacunas ou omissões eventualmente por eles incorridas', conforme exposto no Voto do Acórdão 3421/2013-TCU-Plenário, de relatoria do Ministro José Múcio Monteiro.
Ainda, conforme exposto no Voto do citado Acórdão:
Dessa forma, não cabe ao superior hierárquico o papel meramente figurativo de referendar atos administrativos, sobretudo eivados de graves irregularidades, bastando, para tal, escudar-se em pareceres favoráveis de instâncias inferiores. Incumbe a essa autoridade exercer o papel de direção, coordenação e supervisão dos trabalhos, corrigindo, se necessário, as graves lacunas ou omissões eventualmente incorridas por seus subordinados, sobretudo aquelas que ostentem flagrante ilegalidade, como a verificada nestes autos. Cuida-se de cadeia decisória que implica, sempre, o controle recíproco dos atos administrativos a fim de ser aperfeiçoado o procedimento administrativo e alcançado o desiderato público.
O Acórdão 1464/2013-TCU-Plenário, de relatoria do Ministro José Múcio Monteiro, traz o entendimento de que equívocos na estimativa de preço de obras públicas ensejam responsabilização do engenheiro orçamentista e de seu superior hierárquico imediato.
Assim, quanto à responsabilização, propõe-se rejeitar as razões de justificativa apresentadas, com a aplicação da multa prevista no inciso II, do art. 58, da Lei 8.443/1992.
II. Da documentação comprobatória da glosa realizada em função da substituição do granito, do termo aditivo referente à substituição do painel TS e da justificativa dos preços pactuados para o item esquadria tipo pele de vidro - Sistema 'Structural Glazing Glass', com vidro laminado 10mm.
A Infraero encaminhou sua resposta à diligência em 30/11/2016, mediante Ofício n. 4193/PRAI (AIOC) /2016 (peça 62) , apresentando documentação comprobatória da glosa realizada em função da substituição do granito, o termo aditivo referente à substituição do painel TS e outros documentos destinados a justificar os preços pactuados para o item esquadria tipo pele de vidro - Sistema 'Structural Glazing Glass', com vidro laminado 10mm.
II.1. Substituição do granito
Em 1/8/2016, mediante Memorando 7850/GERB (GERB-4) /2016 (peça 62, p. 8) , o Fiscal Operacional solicitou à Coordenação de Finanças (FNMN) a glosa, de forma cautelar, na 28ª medição da avença em questão, no valor de R$ 1.036.471,15.
Mediante Memorando 9041/GERB (GERB-4) /2016, de 30/8/2016 (peça 62, p. 9-10) , solicitou-se o ajuste do valor da glosa para R$ 824.442,04, sendo R$ 372.161,14 referentes ao sobrepreço do granito; R$ 344.604,67 referentes ao sobrepreço da pele de vidro; e R$ 107.280,23 referentes ao reajuste contratual desses dois itens (14,959%) .
II.2. Termo aditivo para substituição do painel TS
O Despacho 917/LABR (LACC/LACC-2) /2016, de  16/11/2016 (peça 62, p.13-22) , tratou da análise do pleito do 4º aditamento ao TC 0079-EG/2013/0029, objetivando a prorrogação em 150 dias do prazo contratual, acréscimo de R$ 778.838,77 e supressão de R$ 1.854.886,12.
Para subsidiar a formalização do aditivo foram analisados pelas áreas competentes da estatal (técnica e jurídica) os seguintes documentos:
Parecer técnico - PT n. 01/2016, de 27/10/2016;
Relatório Técnico de Fiscalização sobre proposição de termo de aditamento ao TC 0079-EG/2013/0029, de outubro/2016;
Parecer do Gestor Operacional, conforme Memorando n. 111022/GERB/2016, de 27/10/2016;
Estudo de Vantajosidade;
Estudo de análise dos Termos Aditivos;
Cronograma físico-financeiro, aprovado pela fiscalização.
II.3. Informações destinadas a justificar os preços pactuados para o item esquadria tipo pele de vidro - Sistema 'Structural Glazing Glass', com vidro laminado 10mm.
Foi apresentada a composição 02.14.00.00.038 - Esquadria tipo pele de vidro - Sistema 'Structural Glazing Glass', com vidro laminado 10mm (peça 62, p.12) , com preço unitário de R$ 1.307,03/m2.
II.4. Análise TCU
II.4.1. Substituição do granito
Conforme documentação apresentada, comprovou-se a glosa, de forma cautelar, mediante Memorando 7850/GERB (GERB-4) /2016 (peça 62, p. 8) no valor de R$ 1.036.471,15 e posterior ajuste no montante de R$ 824.442,04, conforme  Memorando 9041/GERB (GERB-4) /2016. Isto posto, considera-se saneada a irregularidade referente ao superfaturamento decorrente da alteração dos granitos.
II.4.2. Termo aditivo para substituição do painel TS
O Estudo de Viabilidade (EV) (peça 62, p.37-48) trouxe a análise das opções existentes para a implantação de revestimento em substituição ao painel TS.
Foram analisadas as alternativas de utilização de: painel em alumínio composto mineral (ACM) , paredes em gesso acartonado, sistema misto com ACM e gesso acartonado, porcelanato e pastilha cerâmica.
A alternativa escolhida foi a utilização de chapas de ACM, com aplicação de elementos artísticos confeccionados em madeira.
Dessa maneira, foi suprimido o item referente ao painel TS (R$ 1.854.886,12) e acrescido R$ 778.838,77 referente à solução adotada. O valor total do contrato passou de R$ 42.050.022,54 para R$ 40.973.975,19.
Diante do exposto, considera-se adequada a substituição realizada.
II.4.3. Informações destinadas a justificar os preços pactuados para o item esquadria tipo pele de vidro - Sistema 'Structural Glazing Glass', com vidro laminado 10mm.
Ao analisar a composição apresentada, cujo valor alcançou o montante de R$ 1.307,03/m2, observou-se a inconsistência de encargos sociais (130,70% ante 165,90%, do contrato) e BDI (26,50% ante 21,27% do contrato) .
Ao ser questionado, o Gerente de Engenharia encaminhou e-mail (peça 81) , com outra composição, cujo valor correto é de R$ 1.460,21/m2, diferente, portanto, do informado inicialmente (R$ 1.307,03/m2) .
Observa-se mais uma vez a falha da Infraero na análise e revisão da documentação pertinente à obra. Entretanto, conforme documentação enviada, comprovou-se a realização da glosa no valor de R$ 344.604,67, referente ao sobrepreço da pele de vidro.
Dessa maneira, considera-se saneada a irregularidade de sobrepreço em decorrência da alteração de especificação de materiais de pele de vidro para Structural Glazing Glass com a comprovação da glosa.
CONCLUSÃO 
Em cumprimento ao Despacho do Ministro-relator, foram analisadas as audiências dos responsáveis pelos projetos de arquitetura (cobertura do lado terra, pele de vidro) , fundações, estrutura metálica e ar condicionado.
As razões de justificativas apresentadas pelo Sr. Ronald da Silva Gama não foram suficientes para afastar os indícios de irregularidades apontados quanto ao projeto básico deficiente de fundações e estrutura metálicas (item I.1 desta instrução) .
Também não merecem acolhimento as razões de justificativa apresentadas pelo Sr. Ari (colocar nome completo) quanto à deficiência do projeto básico de ar condicionado e ventilação (item I.2 desta instrução) .
As razões de justificativa apresentadas pelo Sr. David Cardoso dos Santos quanto à deficiência de projeto básico de arquitetura, na parte referente à pele de vidro, aprovação do 2º Termo Aditivo e telha trapezoidal, apesar de não serem totalmente aceitáveis do ponto de vista técnico, podem ser consideradas para o esclarecimento dos indícios de irregularidade apontados, pois a ausência de um procedimento de inspeção da edificação, aliada à execução de um levantamento de dados para arquitetura superficial contribuíram para a necessidade de celebração de termo aditivo para substituição da pele de vidro, extrapolando a responsabilidade do defendente. Entretanto, quanto à cobertura do lado terra, as razões de justificativa não foram capazes de afastar os indícios de irregularidade (item I.3 desta instrução) .
As razões de justificativa apresentadas pela Sra. Rosenia Alice Lima Caldas podem ser acatadas, uma vez que a responsável se encontrava no gozo da licença-maternidade no período da finalização do projeto básico de arquitetura; ar condicionado e ventilação; fundações e estruturas metálicas (item I.4 desta instrução) .
As razões de justificativa apresentadas pelo Sr. Nilson Pedro de Souza Falcão não foram capazes de afastar o indício de irregularidade na sua atuação como Gerente Regional de Engenharia, referente ao do projeto básico de arquitetura; ar condicionado e ventilação; fundações e estruturas metálicas (item I.5 desta instrução) .
Consideram-se atendidos os itens 193 - b.1 e b.2 do relatório de fiscalização 89/2016 (peça 34, p. 29) , vez que a Infraero apresentou a documentação comprobatória da realização da glosa dos valores em função da substituição do granito de qualidade superior por especificação inferior sem adequação do valor unitário e da substituição da pele de vidro por Structural Glazing Glass  (item II desta instrução) .
Além das multas aos responsáveis, a proposta de encaminhamento também contempla dar ciência à Infraero de que a não utilização, sempre que possível, nas planilhas de custos constantes das propostas oferecidas pelos licitantes, de mão de obra, materiais, tecnologias e matérias-primas existentes no local da execução, conservação e operação do bem, serviço ou obra, desde que não se produzam prejuízos à eficiência na execução do respectivo objeto e que seja respeitado o limite do orçamento estimado para a contratação, afronta ao art. 4º, inciso V, da Lei 12.462/2011, conforme item 193 - d) , do relatório de auditoria (peça 34) .
PROPOSTA DE ENCAMINHAMENTO
Diante do exposto, submetem-se os autos à consideração superior propondo:
a) rejeitar as razões de justificativa apresentadas pelo Sr. Ronald da Silva Gama, CPF XXX.151.582-XX, na condição de Autor do projeto referente ao projeto básico deficiente de fundações e estruturas metálicas, em afronta ao estabelecido no art. 6º, inciso IX, da Lei 8.666/1993 e, com fundamento no art. 58, inciso II, da Lei 8.443/1992, aplicar-lhe multa;
b) rejeitar as razões de justificativa apresentadas pelo Sr. Ari Cruz Chaves, CPF XXX.415.122-XX, na condição de Autor do projeto referente ao projeto básico deficiente de ar condicionado e ventilação, em afronta ao estabelecido no art. 6º, inciso IX, da Lei 8.666/1993 e, com fundamento no art. 58, inciso II, da Lei 8.443/1992, aplicar-lhe multa;
c)  rejeitar as razões de justificativa apresentadas pelo Sr. David Cardoso dos Santos, CPF XXX.952.752-XX, na condição de Autor do projeto referente ao projeto básico deficiente de arquitetura, em afronta ao estabelecido no art. 6º, inciso IX, da Lei 8.666/1993 e, com fundamento no art. 58, inciso II, da Lei 8.443/1992, aplicar-lhe multa;
d) rejeitar as razões de justificativa apresentadas pelo Sr. Nilson Pedro de Souza Falcão, CPF XXX.075.622-XX, na condição de na condição de Gerente Regional de Engenharia, referente ao projeto de arquitetura, ar condicionado e ventilação, fundações e estruturas metálicas, em afronta ao estabelecido no art. 6º, inciso IX, da Lei 8.666/1993 e, com fundamento no art. 58, inciso II, da Lei 8.443/1992, aplicar-lhe multa;
e) acatar as razões de justificativa da Sra. Rosenia Alice Lima Caldas, CPF 796.603.47200, na condição de Coordenadora de Projetos, referente ao projeto de arquitetura, ar condicionado e ventilação, fundações e estruturas metálicas e por ter aprovado a assinatura do 2° termo aditivo com indícios de sobrepreço nos itens relativos a pele de vidro que totalizaram R$344.604,67;
f) dar ciência à Infraero sobre a não consideração no projeto, quando da especificação do granito a ser utilizado nos saguões e salas de embarque e desembarque do terminal de passageiros do Aeroporto de Rio Branco/AC, da disponibilidade de materiais da região, identificada no projeto básico das obras que são objeto do TC 0079EG/2013/0029, o que afronta o disposto no art. 4ª, inciso V da Lei 12.2462, de 4 de agosto de 2011, com vistas à adoção de providências internas que previnam a ocorrência de outras semelhantes."
É o relatório.

8.1. Lilian Macedo Novais e outros, representando Empresa Brasileira de Infraestrutura Aeroportuária.

Não atuou.

AUDITORIA. EXECUÇÃO DAS OBRAS DE RESTAURAÇÃO DO PAVIMENTO DA PISTA DE POUSO E DECOLAGEM (PPD) E REFORMA E AMPLIAÇÃO DO TERMINAL DE PASSAGEIROS (TPS) DO AEROPORTO INTERNACIONAL DE RIO BRANCO/AC - PLÁCIDO DE CASTRO. ANÁLISE DAS AUDÊNCIAS. ACATAMENTO DAS RAZÕES DE JUSTIFICATIVA 	ALGUNS RESPONSÁVEIS. REJEIÇÃO DAS RAZOES DE JUSTIFICATIVA DE OUTROS RESPONSÁVEIS. SANÇÕES. MULTAS. ATENUANTES. ENCERRAMENTO DO PROCESSO E ARQUIVAMENTO DOS AUTOS.

RELATÓRIO DE AUDITORIA (RA)

Secretaria de Fiscalização de Infraestrutura Rodoviária e de Aviação Civil (SeinfraRod).

Trata-se de auditoria nas obras de restauração do pavimento da pista de pouso e decolagem (PPD) e reforma e ampliação do terminal de passageiros (TPS) do Aeroporto Internacional de Rio Branco - Plácido de Castro.
2. O volume de recursos fiscalizados alcançou R$ 160 milhões, sendo R$ 118 milhões referentes ao contrato TC 0081-EG/2014/0001 (PPD) e R$ 42 milhões, ao contrato TC 0079-EG/2013/0029 (TPS) , incluídos os termos aditivos.
3. O edital RDC Eletrônico 004/DFLC/SBRB/2014, cujo objeto foi a execução das obras e serviços de restauração do pavimento das áreas de movimento do Aeroporto Internacional de Rio Branco/AC, resultou no contrato TC 0081-EG/2014/0001, sob o regime de empreitada por preços unitários.
4. Esse contrato foi celebrado com o Consórcio Rio Branco, formado pelas construtoras EPC Construções (líder) e Conserva de Estrada, no valor inicial de R$ 97 milhões. Por ocasião da fiscalização, já haviam sido assinados dois termos aditivos, totalizando R$ 20.851.872,91 (1º termo - R$ 7,7 milhões e 2º termo - R$ 13,1 milhões) .
5. O edital de licitação RDC presencial 001/ADNR/SBRB/2013, teve por objeto a elaboração do projeto executivo e a execução de obras/serviços de engenharia para reforma e ampliação do terminal de passageiros do Aeroporto Internacional de Rio Branco/AC, resultou no contrato TC 0079-EG/2013/0029, sob o regime de empreitada por preço global.
6. Para sua execução, a empresa TECON - Tecnologia em Construções Ltda. foi contratada pelo valor inicial de R$ 28.977.000,00. Por ocasião da fiscalização, já haviam sido assinados dois termos aditivos, que somavam R$ 13 milhões (1º termo - R$ 5,5 milhões e 2º termo - R$ 7,6 milhões) .
7. As principais constatações da auditoria, descritas no relatório completo de fiscalização 89/2016, foram (peça 34) :
sobrepreço, em decorrência da alteração de especificações de materiais, jogo de planilha, e preços excessivos frente ao mercado;
projeto básico deficiente ou desatualizado;
existência de atrasos que poderiam comprometer o prazo de entrega do empreendimento; 
descumprimento de cláusulas contratuais.
8. Em relação ao primeiro achado, a equipe de fiscalização reportou indícios de sobrepreço no contrato TC 0079-EG/2013/0029 (TPS) , em decorrência da alteração de especificações de materiais (granito) e jogo de planilha (painel TS) e preços excessivos frente ao mercado (pele de vidro) . 
9. Essas irregularidades, segundo o relatório de auditoria, envolvem o montante de R$ 2,4 milhões, representando 5,5% do valor do contrato, incluindo-se os dois termos aditivos celebrados até a conclusão dos trabalhos. Em razão delas, a equipe propôs: 
· determinação à Infraero para que apresente documentação comprobatória da glosa realizada em função da substituição do granito e dos valores pagos com sobrepreço relativos à pele de vidro e o termo aditivo referente à substituição do painel TS;
· audiência dos responsáveis pela aprovação da assinatura do 2º termo aditivo pela inclusão da pele de vidro em sistema structural glazing com sobrepreço de R$ 345 mil;
· audiência dos responsáveis pela aprovação da assinatura do 3º termo aditivo, com a inclusão dos granitos e alterações de especificações e do painel TS com sobrepreço totalizando R$ 1,9 milhão.
10. No que se refere ao achado 'projeto básico deficiente ou desatualizado', a equipe de fiscalização relatou ter encontrado deficiências nos projetos de arquitetura, de fundações, de estrutura e de ar condicionado das obras de reforma e ampliação do TPS, objeto do contrato TC 0079-EG/2013/0029. A aditivação de serviços decorreria do projeto básico deficiente, sem os elementos mínimos para a licitação, e alcançou o montante de R$ 10,5 milhões, ou 30% do valor inicial do contrato, segundo mostra a tabela 6 do relatório de fiscalização 89/2016, a seguir reproduzida (peça 34) : 
	SERVIÇO
	VALOR CONTRATADO (R$) 
	ADITIVO (R$) 
	AUMENTO (%) 

	Fundações
	98.378,99
	1.033.308,09
	1.050,3

	Ar Condicionado
	1.884.110,18
	2.120.582,30
	112,6

	Projeto Estrutural
	2.810.214,19
	4.567.479,30
	162,5

	Telha trapezoidal
	771.825,52
	442.073,77
	57,3

	Pele de Vidro
	670.270,87
	1.286.282,98
	191,9

	Cobertura do lado terra
	-
	1.069.653,70
	-

	TOTAL
		10.519.380,14
	
11. Conforme a jurisprudência desta Corte, a confirmação da adoção de projeto básico deficiente, com grandes implicações na variação da previsão de custos do empreendimento, pode caracterizar, por si só, irregularidade grave, passível de justificar a aplicação de multa aos responsáveis, por constituir distanciamento do parâmetro de legalidade estabelecido no regime das licitações.
12. Em vista disso, autorizei a audiência dos responsáveis[footnoteRef:2] pelos projetos de arquitetura (cobertura do lado terra, pele de vidro) , fundações, estrutura metálica e ar condicionado nos termos propostos no relatório de fiscalização[footnoteRef:3], as quais foram procedidas pela unidade instrutiva nos seguintes termos: [2:  Peça 43.]  [3:  Itens 193 - a.1, a.2, a.3 e a.4 do relatório de fiscalização 89/2016 (peça 34, p. 29) .] 
"a.1) Sr. Ronald da Silva Gama, na condição de Autor do projeto referente ao projeto básico deficiente de fundações e estruturas metálicas o qual resultou na celebração de termos aditivos que totalizaram R$ 5.600.787,39, em afronta ao estabelecido no art. 6º, inciso IX, da Lei 8.666/1993;
a.2) Sr. Ari Cruz Chaves, na condição de Autor do projeto referente ao projeto básico deficiente de ar condicionado e ventilação o qual resultou na celebração de termos aditivos que totalizaram R$ 2.120.582,30, em afronta ao estabelecido no art. 6º, inciso IX, da Lei 8.666/1993;
a.3) Sr. David Cardoso Dos Santos, na condição de Autor do projeto referente ao projeto básico deficiente de arquitetura, o qual resultou na celebração de termos aditivos que totalizaram R$ 2.798.010,45, em afronta ao estabelecido no art. 6º, inciso IX, da Lei 8.666/1993 e por ter aprovado a assinatura do 2º termo aditivo com indícios de sobrepreço nos itens relativos a pele de vidro que totalizaram R$ 344.604,67.
a.3) Sra. Rosênia Alice Lima Caldas, na condição de Coordenadora de Projetos; referente ao projeto de arquitetura, ar condicionado e ventilação, fundações e estruturas metálicas, os quais resultaram na celebração de termos aditivos que totalizaram R$ 10.519.380,14 em afronta ao estabelecido no art. 6º, inciso IX, da Lei 8.666/1993 e por ter aprovado a assinatura do 2º termo aditivo com indícios de sobrepreço nos itens relativos a pele de vidro que totalizaram R$ 344.604,67;
a.4) Sr. Nilson Pedro de Souza Falcão, na condição de Gerente Regional de Engenharia, referente ao projeto de arquitetura, ar condicionado e ventilação, fundações e estruturas metálicas, os quais resultaram na celebração de termos aditivos que totalizaram R$ 10.519.380,14 em afronta ao estabelecido no art. 6º, inciso IX, da Lei 8.666/1993 e por ter aprovado a assinatura do 2º termo aditivo com indícios de sobrepreço nos itens relativos a pele de vidro que totalizaram R$ 344.604,67"
13. Determinei, ainda, diligência à Infraero para obter documentação comprobatória da glosa realizada relativamente à substituição do granito, ao termo aditivo referente à substituição do painel TS bem como dos demais documentos e informações necessários, aptos a justificar os preços pactuados para o item esquadria tipo pele de vidro - sistema structural glazing glass, com vidro laminado 10mm.
14. A unidade instrutiva propôs rejeitar as justificativas apresentadas por alguns responsáveis e aplicar-lhes a multa do art. 58, II, da Lei 8.443/1992, bem como afastar as irregularidades referentes ao granito, ao painel TS e a pele de vidro, ante as providências adotadas pela entidade[footnoteRef:4]. [4:  Peça 83.] 
II
15. Inicialmente, reproduzo excertos do relatório completo de fiscalização (peça 34) , que descrevem a essência das irregularidades em questão:
73.		Após análise dos projetos de arquitetura, fundações, estrutura e ar condicionado, constatou-se deficiência no projeto básico de engenharia levado a licitação para contratação das obras de reforma e ampliação do TPS do Aeroporto de Rio Branco/AC em afronta ao art. 6ª, inciso IX, da Lei 8.666/1993. A deficiência destes projetos resultou na assinatura de termos aditivos, além de atrasos na execução das obras. 
 (...) 
Projeto de Fundações
78.		Constatou-se que a obra do TPS fora licitada com projeto de fundações que não atendia aos requisitos mínimos do projeto básico conforme insculpido no artigo 2º, inciso IV, da Lei 12.462/2011, que institui o RDC. Tal irregularidade resultou em atrasos na obra, bem como na celebração de termos aditivos.
 (...) 
80.		Após a realização de estudos do terreno pela construtora Tecon, identificou-se a necessidade de realizar adequações nos projetos de fundações, pois foi constatada a presença de solos inadequados ao uso de fundações diretas, conforme previsto no projeto básico. De acordo com os índices de penetração SPT, indicou-se a seleção de fundações profundas para implantação de edificações na área prospectada. 
81.		Tal substituição teve como consequência a utilização de estacas, substituição das bitolas dos aços especificados, o que gerou ajuste nos quantitativos dos serviços de fundação, e consequentemente no volume de concreto.
 (...) 
83.		Após a análise da construtora, com a mudança da solução técnica da fundação, foi efetuado termo aditivo que alterou o valor previsto para as fundações para R$ 1.033.308,09, o que representou um aumento de custo de quase 1.000%.
		(...) 
Ar Condicionado
87.		Após análises dos projetos de climatização e planilha orçamentária do terminal de passageiros do aeroporto de Rio Branco/AC, constatou-se a ausência de itens fundamentais ao sistema de ar condicionado projetado. A inexistência de tais itens na planilha levada a licitação resultou na necessidade de celebração de termo aditivo no valor de R$ 2.120.582,30, o que elevou em 112,32 % o gasto necessário com sistema de climatização da obra, inicialmente cotado em R$ 1.884.110,18.
 (...) 
92.		Ocorre que justamente os itens tubo de aço carbono bem como dutos de ar condicionado foram omitidos na planilha, itens básicos de qualquer sistema de ar condicionado central por água gelada, uma falta grave e facilmente identificável, que resultou na alteração de grande parte do projeto de climatização do aeroporto, e consequentemente em termo aditivo no valor de R$ 2.120.582,30, que onerou em 112,32 % o gasto inicial previsto para esse item.
Projeto Estrutural - Estrutura Metálica
93.		Observou-se que o projeto de estrutura metálica levado a licitação não possui os requisitos mínimos para sua caracterização, quantificação e construção adequada, o que resultou em termos aditivos que elevaram o valor para este serviço. Inicialmente a estrutura foi orçada em R$ 2.810.214,19 (soma dos itens 02.04; 02.05; 02.07 e 02.09) e após dois termos aditivos passou para R$ 7.377.693,49, ou seja um aumento de aproximadamente 162%.
 (...) 
95.		O projeto levado a licitação, além de conter deficiências nos levantamentos, não continha a memória de cálculo que resultou nos desenhos e especificações, além de ser incompatível com o projeto arquitetônico. A falta da memória de cálculo acaba por deixar a administração sem referência quanto a adequabilidade ou não do projeto executivo e o aditivo proposto pela contratada, o que resultou em termos aditivos e atrasos na execução deste serviço.
Projeto Arquitetônico - Cobertura do lado terra
96.		Outra omissão facilmente identificável ocorreu no projeto arquitetônico e estrutural do TPS. No projeto básico encaminhado para licitação foi prevista a cobertura no lado terra do terminal, cuja concepção arquitetônica remete à floresta amazônica. Contudo observou-se que na planilha orçamentária e no caderno de especificações que tal cobertura não consta com esta concepção, e consequente outros quantitativos e descrição dos serviços. A omissão deste item, levou a um aditivo contratual no valor de R$ 1.069.653,70.
 (...) 
16. Do relatório preliminar de auditoria, colhem-se outros achados referentes a falhas no levantamento para elaboração do escopo (peça 5) :
81.		Observou-se que houve falha no levantamento para a elaboração do escopo da reforma e ampliação do TPS, no que se refere à pele de vidro, bem como ao telhado do TPS existente. O projeto básico previa: "aproveitamento parcial da estrutura de metálica e da fachada existente", o que pela avaliação feita no levantamento qualificava a estrutura como adequada para receber a complementação.
82. 	Dessa maneira evidencia-se a falha no levantamento do escopo a ser executado, que poderia ter detectado que haveria a necessidade da substituição da pele de vidro, conforme justificado pela fiscalização.
83. 	Quanto à cobertura, o edital foi silente quanto à área existe, tendo como escopo somente as áreas novas, mesmo com problemas advindos de manutenções anteriores, tendo vários pontos de infiltração. Diante dessa realidade, a substituição do telhado existente poderia ter sido prevista no levantamento inicial do escopo da obra.
17. Conforme relatório técnico da Infraero, que embasou o 2º termo aditivo, (peça 15, p. 4) foi necessário "acrescer ao contrato quantitativos por readequações em projeto executivo e inclusão de serviços não previstos inicialmente no escopo da obra", em decorrência de falhas e omissões no projeto básico, bem como para execução de melhorias: 
4.2. Estágio atual do empreendimento: 
Atualmente o empreendimento encontra-se com as obras em andamento, porém com sua agilidade comprometida, pois aguarda aprovação das adequações propostas no projeto executivo, as quais foram responsáveis pelo aumento do quantitativo de materiais e serviços não previstos em projeto básico e seu consequente aumento de custo, especificamente nos projetos de fundações, infraestrutura e superestrutura. 
 (...) 
5. MOTIVAÇÕES DO TERMO ADITIVO: 
 (...) 
O aditamento se deve a falhas ou omissões no projeto básico e demais documentos constantes do processo licitatório, tais como planilhas de quantidades, especificações técnicas, e ao aumento do escopo inicialmente contratado.
18. A manifestação institucional, por intermédio do então gerente de engenharia de Manaus, reconheceu a ocorrência de falhas no projeto básico (peça 8, p. 11 e seguintes) .
19. Os responsáveis ouvidos em audiência também reconheceram em suas razões de justificativa a ocorrência das falhas de projeto identificadas e analisadas pela SeinfraRodovias.
III
20. O autor do projeto básico de ar condicionado e ventilação, Ari Cruz Chaves, foi ouvido em audiência nos seguintes termos (peça 34, p. 29) :
"a.2) Sr. Ari Cruz Chaves, CPF 838.415.122-91, na condição de Autor do projeto referente ao projeto básico deficiente de ar condicionado e ventilação o qual resultou na celebração de termos aditivos que totalizaram R$ 2.120.582,30, em afronta ao estabelecido no art. 6º, inciso IX, da Lei 8.666/1993;"
21. De acordo com a secretaria, o projeto por ele elaborado não preencheu os requisitos do art. 6º, IX, da Lei 8.666/1993, pois os itens tubos de aço/dutos de ar condicionado não constaram da planilha orçamentária:
"87. Após análises dos projetos de climatização e planilha orçamentária do terminal de passageiros do aeroporto de Rio Branco/AC, constatou-se a ausência de itens fundamentais ao sistema de ar condicionado projetado. A inexistência de tais itens na planilha levada a licitação resultou na necessidade de celebração de termo aditivo no valor de R$ 2.120.582,30, o que elevou em 112,32 % o gasto necessário com sistema de climatização da obra, inicialmente cotado em R$ 1.884.110,18.
 (...) 
92. Ocorre que justamente os itens tubo de aço carbono bem como dutos de ar condicionado foram omitidos na planilha, itens básicos de qualquer sistema de ar condicionado central por água gelada, uma falta grave e facilmente identificável, que resultou na alteração de grande parte do projeto de climatização do aeroporto, e consequentemente em termo aditivo no valor de R$ 2.120.582,30, que onerou em 112,32 % o gasto inicial previsto para esse item." 
22. Em suas razões de justificativa, o projetista reconhece que esses itens foram, de fato, omitidos na planilha e justifica a falha como consequência da celeridade imprimida ao processo de licitação[footnoteRef:5]:  [5:  Peça 73.] 
"À época da elaboração dos projetos que integrariam o referido processo para licitação, do Termo de Contrato para as Obras de Reforma e Ampliação do referido Terminal de Passageiros, atuava como único engenheiro mecânico disponível pela equipe da então Gerência Regional de Engenharia.
 (...) 
O empreendimento objeto do contrato TC 0079-EG/2013/0029 foi um dos vários previstos e executados dentro do Plano de Investimentos/Plano de Ação INFRAERO do período 2012-2014, que envolvia incremento de infraestrutura em vários aeroportos da Rede, visando a preparação do modal aeroportuário não só para os grades eventos futuros, como a Copa do Mundo de Futebol 2014 e as Olimpíadas 2016, mas também para sanar um déficit da própria infraestrutura de aeroportos, em função do crescente aumento da movimentação de cargas e passageiros. Houve assim grande foco da empresa para que todos os processos fossem conduzidos com a maior celeridade e empenho possível, objetivando ao estrito cumprimento do Plano de Ação traduzido em contratos de obras e serviços de engenharia licitados o mais breve possível, dentro dos recursos financeiros previstos e disponíveis à época, ou então em projetos prontos para licitação aguardando apenas disponibilização de recursos.
 (...) 
Dentro deste cenário, mesmo com os prazos muitos curtos em vista da celeridade do processo, defini o máximo que pude dentro das documentações fornecidas a concepção geral da instalação, o escopo de fornecimento e as especificações dos itens que pudessem orientar a CONTRATADA a detalhar seu projeto final e a devida instalação do sistema de ar condicionado. Deve ser notória então a influência dessa situação peculiar, aliada a um cronograma de entregas muito curto estipulado pela Administração INFRAERO e do próprio Aeroporto de Rio Branco nessa época.
"Em um momento posterior, com a exígua finalização do prazo, as planilhas com os elementos mínimos desta e de outras disciplinas foram por mim fornecidas a equipe de montagem do processo, porém as planilhas fornecidas destes itens para gerar o orçamento final por um lapso durante o fechamento acabou por omitir os itens acessórios que, geraram o aditivo conforme aponta o já referido parágrafo 92 do Relatório de Fiscalização 89/2016 desta entidade."
 (...) 
23. Como apontou a equipe de auditoria, os itens omitidos eram "itens básicos de qualquer sistema de ar condicionado central por água gelada, uma falta grave e facilmente identificável", constituindo essa omissão, portanto, erro evidente e manifesto.
24. Assim, uma vez comprovadas e reconhecidas as deficiências do projeto básico, bem como, por não terem sido apresentados documentos e informações aptos a comprovar a exiguidade do prazo imposta ao autor para elaboração dos projetos, rejeito as razões de justificativa apresentadas pelo responsável.
IV
25. Ao Sr. David Cardoso dos Santos, autor do projeto básico de arquitetura, foi expedida a seguinte audiência (peça 34) :
"a.3) Sr. David Cardoso Dos Santos, CPF: 737.952.752-53, na condição de Autor do projeto referente ao projeto básico deficiente de arquitetura, o qual resultou na celebração de termos aditivos que totalizaram R$ 2.798.010,45, em afronta ao estabelecido no art. 6º, inciso IX, da Lei 8.666/1993 e por ter aprovado a assinatura do 2º termo aditivo com indícios de sobrepreço nos itens relativos a pele de vidro que totalizaram R$ 344.604,67."
26. No relatório completo de fiscalização 89/2016, as irregularidades referentes ao projeto básico de arquitetura compreendiam os seguintes itens: cobertura do lado terra, telha trapezoidal e pele de vidro.
27. Primeiramente, discutem-se as irregularidades referentes à pele de vidro e à telha trapezoidal (peça 34) :
"Pele de Vidro
99. Além dos indícios de sobrepreço unitário na pele de vidro no termo aditivo que incluiu 972 m² do material na obra, cabe relatar a precariedade do projeto básico levado para licitação pela Infraero que apontava o aproveitamento da pele de vidro existente.
100. O relatório técnico (evidência 5) que analisa a proposição do 1º Termo aditivo ao contrato do TPS trouxe a seguinte alegação:
O projeto básico apontava o aproveitamento da pele de vidro existente, porém, houve ampliação das áreas, sendo necessário acréscimo de material. Após análise in loco, foi verificado a impossibilidade de reuso do material, uma vez que os vidros apresentam manchas e boa parte das esquadrias está com aspecto envelhecido, havendo modificação relevante nos tons de vidro novos/antigos e não sendo possível a repintura das esquadrias em comparação com as novas que já vem com tonalidade anodizada de fábrica, ainda mais considerando que as mesmas serão aplicadas nas fachadas do TPS.
101. Já o parecer da comissão de fiscalização foi: "Item novo com preço novo. Por solicitação da Fiscalização, serão substituídos todos os painéis de pele de vidro existentes, incluindo o acréscimo das novas áreas."
102. Observa-se que o parecer da fiscalização fora superficial quanto à adequabilidade da possibilidade de uso ou não dos vidros, não sopesando seu estado atual, ou o nível de intervenção para adaptar seu uso, seja por pintura, recomposição, troca de silicone, ou mesmo limpeza.
103. Assim, o valor resultando do aditivo deste item (Esquadria tipo pele de vidro - Sistema "Structural Glazing Glass", com vidro laminado 10mm) foi de 984,13 m2, ou R$ 1.286.282,98.
Telha trapezoidal
104. O Relatório da fiscalização (evidência 6) sobre a proposição do 2º Termo aditivo tratou, entre outros itens, do acréscimo do item 02.07.00.00.001 da planilha contratual na quantidade de 3.665,62 m² - Telha tipo trapezoidal com poliuretano expandido esp. 30mm, com pintura eletrostática na cor branca - aço zincado:
Conforme ATA de Reunião datada do dia 27/03/2015, em seu item 4 que trata dos serviços fora de escopo, ficou ajustado no item 4.3 que a TECON faria uma análise técnica do telhado existente e a apresentaria à INFRAERO seu parecer para avaliação.
Em atendimento ao Memorando nº 123/SBRB/2015 de 01/07/2015 e considerando ainda o Relatório da Manutenção do SBRB (RBMN) datado de 12/05/2015, após estudo e análise da cobertura existente, a TECON verificou e apresentou a necessidade de substituição de todo o telhado existente, pois o telhado apresenta vários pontos de infiltração e perfurações decorrentes de manutenções anteriores, bem como problemas de processo construtivo. Verificou, ainda, que na fixação das telhas foram utilizados parafusos sem porca na face inferior da telha podendo ocasionar destelhamento em dias de ventos fortes recorrentes na região, verificou também problemas no recobrimento e transpasse do telhado, bem como a presença de vários paliativos de pintura impermeabilizante no telhado - sem êxito. Devendo os serviços ser executados por etapas, em conjunto com a Administração do Aeroporto, visando o mínimo possível de interferências e imprevistos. Com isso a TECON garante a plena execução dos serviços em atendimento às Normas vigentes e a efetiva garantia do objeto se responsabilizando pela qualidade e bom funcionamento de todo o telhado do TPS (existente e ampliação) .
105. A análise da fiscalização concluiu:
Por ser objeto de solicitação da Administração do SBRB quanto da necessidade de melhorias em virtude da cobertura existente apresentar vários problemas de gotejamento e infiltrações, registrados em relatórios de manutenção do aeroporto de forma recorrente e levando em consideração que estes serviços foram declarados fora de escopo deste Termo Contratual conforme ATA de Reunião datada do dia 27/03/2015, esta Fiscalização entende ser viável e necessária a execução dos serviços propostos. Para o item em questão, deverá ser apresentada solução com o detalhamento, a nível de projeto executivo, conforme especificações apresentadas e assumidas quaisquer despesas referentes a interferências nas demais disciplinas acerca da alteração proposta pela Contratada, sendo que a Fiscalização não se opõe dada a declaração de garantia técnica por parte da Contratada quanto à solução da patologia recorrente.
106. Desta forma foi realizado termo aditivo para incluir 3.665,62 m² de telhas ao custo unitário de R$ 120,60, totalizando R$ 442.073,77. Assim, a ausência de análise anterior quanto às condições de uso da pele de vidro e das telhas existentes no terminal demonstra a deficiência nos levantamentos que fundamentaram a elaboração do projeto do TPS, o que incorreu em um projeto básico deficiente."
28. As justificativas apresentadas para esses itens dizem respeito, em breve síntese, à impossibilidade de terem sido inspecionados pelos projetistas durante a elaboração do projeto de modo a decidirem ou não pela sua substituição integral, como foi feito na execução da obra.
29. Acolho as razões de justificativas apresentadas, acompanhando a unidade instrutiva, pois em sua análise, a inspeção de tais elementos, na fase de levantamento, não pôde ser conclusiva, não restando caracterizado, portanto, erro de projeto com relação a esses itens.
30. Acrescento, ainda, que os documentos juntados aos autos indicam, com relação à pele de vidro que a decisão pela substituição foi tomada durante a execução da obra pela equipe de fiscalização em razão do estado de conservação, conforme  relatório técnico que respaldou a formalização do 2º termo aditivo, tendo sido acordado, inclusive, a alteração da solução proposta para glazing glass (peça 15) :
"Alegação:
O projeto básico apontava o aproveitamento da pele de vidro existente, porém, houve ampliação das áreas, sendo necessário acréscimo de material. Após análise in loco, foi verificada a impossibilidade de reuso do material, uma vez que os vidros apresentam manchas e boa parte das esquadrias está com aspecto envelhecido, havendo modificação relevante nos tons de vidro novos/antigos e não sendo possível a repintura das esquadrias em comparação com as novas que já vem com tonalidade anodizada de fábrica, ainda mais considerando que as mesmas serão aplicadas nas fachadas do TPS.
Parecer da Comissão de Fiscalização:
Item novo com preço novo. Por solicitação da Fiscalização, serão substituídos todos os painéis de pele de vidro existentes, incluindo o acréscimo das novas áreas."
31. Da mesma forma, com relação à cobertura trapezoidal, o relatório de fiscalização indica que as decisões pela realização de inspeção e por sua substituição integral se deram após o início das obras e por solicitação da administração do aeroporto, em tratativas levadas a cabo pela equipe de fiscalização (peça 16) :
"Em atendimento ao Memorando nº 123/SBRB/2015 de 01/07/2015 e considerando ainda o Relatório da Manutenção do SBRB (RBMN) datado de 12/05/2015, após estudo e análise da cobertura existente, a TECON verificou e apresentou a necessidade de substituição de todo o telhado existente, pois o telhado apresenta vários pontos de infiltração e perfurações decorrentes de manutenções anteriores, bem como problemas de processo construtivo. Verificou, ainda, que na fixação das telhas foram utilizados parafusos sem porca na face inferior da telha podendo ocasionar destelhamento em dias de ventos fortes recorrentes na região, verificou também problemas no recobrimento e transpasse do telhado, bem como a presença de vários paliativos de pintura impermeabilizante no telhado-sem êxito. Devendo os serviços ser executados por etapas, em conjunto com a Administração do Aeroporto, visando o mínimo possível de interferências e imprevistos. Com isso a TECON garante a plena execução dos serviços em atendimento às Normas vigentes e a efetiva garantia do objeto se responsabilizando pela qualidade e bom funcionamento de todo o telhado do TPS (existente e ampliação) .
Por ser objeto de solicitação da Administração do SBRB quanto da necessidade de melhorias em virtude da cobertura existente apresentar vários problemas de gotejamento e infiltrações, registrados em relatórios de manutenção do aeroporto de forma recorrente elevando em consideração que estes serviços foram declarados fora de escopo deste Termo Contratual conforme ATA de Reunião datada do dia 27/03/2015, esta Fiscalização entende ser viável e necessária a execução dos serviços propostos. Para o item em questão, deverá ser apresentada solução como detalhamento, a nível de projeto executivo, conforme especificações apresentadas e assumidas quaisquer despesas referentes a interferências nas demais disciplinas acerca da alteração proposta pela Contratada, sendo que a Fiscalização não se opõe dada a declaração de garantia técnica por parte da Contratada quanto à solução da patologia recorrente."
32. O problema relacionado à "cobertura do lado terra" foi assim descrito pela equipe de auditoria:
"96. Outra omissão facilmente identificável ocorreu no projeto arquitetônico e estrutural do TPS. No projeto básico encaminhado para licitação foi prevista a cobertura no lado terra do terminal, cuja concepção arquitetônica remete à floresta amazônica. Contudo observou-se que na planilha orçamentária e no caderno de especificações que tal cobertura não consta com esta concepção, e consequente outros quantitativos e descrição dos serviços. A omissão deste item, levou a um aditivo contratual no valor de R$ 1.069.653,70.
97. Nas especificações técnicas específicas - ETE (Evidência 15) , consta a seguinte descrição para a cobertura:
Fornecimento e instalação de perfis metálicos para construção de cobertura em policarbonato no LADO TERRA, com estrutura metálica utilizando os seguintes perfis: tubo aço galv. c/ costura DIN 2440/NBR 5580 classe media DN 4" (100mm) e = 4,50mm - 12,10kg/m, tubo aço galv.. c/ costura DIN 2440/NBR 5580 classe media DN 3" (80mm) e = 4,05mm - 8,47kg/m e tubo aço galv.. c/ costura DIN 2440/NBR 5580 classe media DN 2" (50mm) e=3,65mm - 5,10kg/m. (grifos acrescidos) .
98. A referida cobertura em policarbonato não é encontrada em qualquer outro documento técnico, projeto, ou planilha orçamentária da licitação. Nos projetos básicos de arquitetura constam os desenhos para construção da cobertura cuja concepção remete à floresta, mas inexistia na planilha orçamentaria previsão para esse item. Assim, após termo aditivo, a cobertura foi construída de acordo com o projeto, o que resultou no aditivo de R$ 1.069.653,70."
33. O responsável reconhece a falha (peça 69, p. 4) e a justifica como consequência da celeridade imprimida ao processo:
 (...) 
Ainda em relação ao item cobertura frontal, reconheço que realmente houve um lapso na conferência dos quantitativos à época o que acabou resultando na divergência encontrada pela equipe de auditores.
É certo que o item faltante era inerente ao objeto do empreendimento, visto que o mesmo foi projetado desde a sua concepção inicial, não sendo neste caso, algo novo que pudesse ser considerado desproporcional ao escopo, o que ocorreu, infelizmente foi um lapso pela sua não inclusão na planilha da obra.
 (...) 
Vale ressaltar, contudo, que esse lapso na compatibilização dos projetos não foi doloso, mas se deu em função da busca pela celeridade do processo e obtenção, no menor espaço de tempo possível, de ganhos operacionais com a obra em questão, melhorando o conforto aos passageiros e usuários do terminal. 
Assim, entendo que fica como medida pedagógica a implementação, nos futuros processos, de ações mais eficientes para a correta compatibilização dos projetos, minimizando-se os riscos na execução do empreendimento, afirma-se também que não houve intencionalidade no lapso.
34. Quanto a esse ponto, rejeito as razões de justificativa, acompanhando a análise da secretaria:
"I.3.4.1.2. Cobertura lado terra
O defendente reconheceu que a peça gráfica RB.06/201.07/00755/00 'não apresentava as especificações técnicas de elementos metálicos e/ou outras informações semelhantes que pudessem configurar algum dimensionamento ou proposta técnica para a estrutura de sustentação da cobertura', o que afronta ao art. 47 da Lei 8.666/1993, onde se estabelece que, para a adoção da modalidade de execução de empreitada por preço global, a Administração deverá fornecer, obrigatoriamente, junto com o edital, todos os elementos e informações para que os licitantes possam elaborar suas propostas de preço com total e completo conhecimento do objeto de licitação.
O alegado lapso da ausência de item imprescindível para a execução do serviço demonstra a falha no processo de gerenciamento do escopo e falta de revisão do projeto, que ficou demonstrado pela existência do texto contendo a cobertura em policarbonato."
35. Também cabe ressaltar que o responsável não apresenta informações concretas ou comprovações concernentes à relação entre "a busca pela celeridade do processo" e as evidentes falhas havidas no processo de gerenciamento do escopo e de revisão do projeto, tais como: qual teria sido o prazo definido para elaboração do projeto, quem o definiu, manifestação de que esse prazo ser-lhe-ia manifestamente insuficiente para elaboração de projeto compatível com as exigências de responsabilidade técnica e das normas legais, a exemplo do referido art. 6, IX, da Lei de Licitações.
36. No que diz respeito às deficiências nas especificações técnicas para fornecimento e instalação de perfis metálicos para construção de cobertura em policarbonato no lado terra, não se pode atribuir ao Sr. David Cardoso dos Santos essa irregularidade. 
37. Tais informações constaram das especificações técnicas RB.06/301.92/000905/00 (evidência 15) e não foram elaboradas pelo responsável, mas pelo sr. Ronald da Silva Gama.
38. Em relação à responsabilização, cabe rejeitar as razões de justificativa apresentadas, com a aplicação da multa prevista no inciso II, do art. 58, da Lei 8.443/1992.
V
39. O Sr. Ronald da Silva Gama foi ouvido em audiência em virtude de deficiências nos projetos básico de fundações e de estrutura metálica:
"a.1) Sr. Ronald da Silva Gama, CPF 416.151.582-00, na condição de Autor do projeto referente ao projeto básico deficiente de fundações e estruturas metálicas o qual resultou na celebração de termos aditivos que totalizaram R$ 5.600.787,39, em afronta ao estabelecido no art. 6º, inciso IX, da Lei 8.666/1993;"
40. Com relação ao projeto de estruturas metálicas, as falhas foram assim descritas:
"Projeto Estrutural - Estrutura Metálica
93. Observou-se que o projeto de estrutura metálica levado a licitação não possui os requisitos mínimos para sua caracterização, quantificação e construção adequada, o que resultou em termos aditivos que elevaram o valor para este serviço. Inicialmente a estrutura foi orçada em R$ 2.810.214,19 (soma dos itens 02.04; 02.05; 02.07 e 02.09) e após dois termos aditivos passou para R$ 7.377.693,49, ou seja, um aumento de aproximadamente 162%.
94. A Orientação Técnica OT-IBR 001/2006, do Instituto Brasileiro de Auditoria de Obras Públicas (Ibraop) explicita que o projeto estrutural deve conter, no desenho, a planta baixa com o lançamento da estrutura, além de cortes e elevações, se necessários, acompanhado de memorial com o método construtivo e cálculo de dimensionamento.
95. O projeto levado a licitação, além de conter deficiências nos levantamentos, não continha a memória de cálculo que resultou nos desenhos e especificações, além de ser incompatível com o projeto arquitetônico. A falta da memória de cálculo acaba por deixar a administração sem referência quanto a adequabilidade ou não do projeto executivo e o aditivo proposto pela contratada, o que resultou em termos aditivos e atrasos na execução deste serviço."
41. A esse respeito, o responsável reconhece que houve lapso na compatibilização entre a parte estrutural e a versão final do projeto arquitetônico, mas alega, além da exiguidade de tempo, que o projeto teve sua concepção baseada na estrutura existente, por não ter sido possível realizar inspeção durante sua elaboração, e que os acréscimos referentes ao reforço da cobertura e do mezanino existentes foram identificados apenas durante a elaboração do projeto executivo (peça 71, p. 2) :
"Na ocasião da concepção do Projeto da Estrutura metálica do Terminal de Passageiros do Aeroporto Internacional de Rio Branco - Plácido de Castro, fui designado para esta demanda quando havia um tempo exíguo para sua elaboração devido a necessidade de celeridade do processo para início da licitação.
 (...) 
Porém com o tempo exíguo para o fechamento do processo, houve um lapso na compatibilização entre a parte estrutural e a versão final do partido arquitetônico que foi levado para ser licitado, e, em decorrência, resultou na diferença de quantitativo conforme corretamente apontada por esta nobre Corte de Contas.
Quanto aos acréscimos referentes ao reforço da cobertura e do mezanino existentes, cumpre destacar que foram situações que surgiram somente após o início da obra e decorrentes de análise mais apurada que resultaram na elaboração do projeto executivo, quando houve inclusive a necessidade de substituição da cobertura existente. Portanto, foram situações que não eram passíveis de definição durante a elaboração do projeto básico.
Venho enfatizar que os procedimentos e parâmetros considerados para o desenvolvimento e elaboração do projeto básico de estruturas metálicas, foram exclusivamente com a intenção dar celeridade ao processo, visto que à época havia a preocupação com a situação crítica do aeroporto. 
Em nenhum momento houve dolo, mas sim vislumbrávamos a importância da obra para a comunidade a qual está inserido, impactando de forma positiva a vida dos usuários deste tipo de modal.
42. A SeinfraRodoviaAviação refutou as justificativas relacionadas à exiguidade de tempo por não terem sido caracterizadas as situações descritas no art. 5º da Resolução Confea 361, que conceitua projeto básico, tampouco ter sido apresentado laudo técnico justificando a urgência: 
"Art. 5º - Poderá ser dispensado o Projeto Básico com as características descritas nos artigos anteriores, para os empreendimentos realizados nas seguintes situações:
I - nos casos de guerra ou graves perturbações da ordem; 
II - nos casos de obras ou serviços de pequeno porte, isolados e sem complexidade técnica de gerenciamento e execução; 
III - nos casos de emergência, quando caracterizada a urgência de atendimento de situação que possa ocasionar prejuízo ou comprometer a segurança de pessoas, obras, serviços, equipamentos e outros bens, públicos e privados. 
Parágrafo único - O responsável técnico do órgão contratante deverá justificar a urgência para o atendimento dos casos de emergência, referida neste artigo, emitindo respectivo laudo técnico com Anotação de Responsabilidade Técnica - ART."
43. Assentou que a compatibilização de projetos é uma etapa que simplifica a execução da obra, racionaliza o uso de materiais e otimiza o tempo de construção, e que, a não realização desta etapa, motivada pela exiguidade do tempo, indicam que a maior parte dos desperdícios da obra seriam fruto da falta de compatibilidade entre os projetos. 
44. Assim, uma vez comprovadas e reconhecidas as deficiências do projeto básico de estruturas metálicas, rejeito as razões de justificativa apresentadas pelo responsável acerca do item projeto de estruturas metálicas.
45. Com relação ao projeto básico de fundações, o autor Ronald da Silva Gama argumenta, essencialmente, que: (i) o projeto básico se baseou em dados do projeto da edificação existente quanto ao tipo de fundação; (ii) não foram realizados novos estudos ante a impossibilidade de se realizar inspeção física; (iii) a fragilidade do terreno só foi identificada após o início da obra (peça 71) .
"O item de Projeto de Infraestrutura - Fundações, definido no projeto básico teve como premissa adotar a mesma solução do Terminal existente, não se vislumbrando, à época, a necessidade de contratação de empresa para a execução de estudos geotécnicos, visto que estava ao alcance os projetos originais do Terminal de Passageiros existente. Portanto, foi possível desenvolver os novos com base nestes, à luz das informações ali disponíveis, uma vez também que não foi possível um levantamento expedito no local da obra por este projetista.
 (...) 
Em suma, julgou-se melhor para a Administração não promover tais gastos com o estudo geotécnico, pois até então acreditava-se que o tipo de solo das áreas ampliadas estaria compatível com o da parte existente, o que infelizmente não se mostrou como verdadeiro.
 (...) 
Por fim e, reconhecendo hoje que tal consideração de se elaborar um projeto apenas observando o existente não foi de fato a melhor opção. Enfatizo que busquei, a época, o que considerei ser o melhor para a Administração Pública, tendo à época a consciência de que adotar essa premissa seria uma economia com estudos geotécnicos, o que lamentavelmente não se confirmou após o início da obra."
46. Sobre esse ponto, a equipe de auditoria assevera que "a elaboração de um projeto de fundações em fundamento em um relatório de sondagem desatenta a boa prática de engenharia e gera riso grave para a administração" e que a realização de ensaios de sondagem "poderia ser facilmente encontrada em qualquer capital brasileira, a custos baixos e rápida execução", conforme o seguinte excerto do relatório preliminar (peça 5, p. 15) :
"79. A elaboração de um projeto de fundações sem fundamento em um relatório de sondagem desatenta a boa prática de engenharia e gera risco grave para administração. Seria exigível de um gestor médio o conhecimento e a contratação deste ensaio, que poderia ser facilmente encontrado em qualquer capital brasileira, a custos baixos e rápida execução."
47. Com esse procedimento, os documentos juntados aos autos comprovam que foi necessário realizar outro projeto de fundações, visto que, durante a elaboração do projeto executivo, constatou-se a presença de solos inadequados à utilização de fundações diretas, conforme previsto no projeto básico original, elaborado sem base em relatório de sondagem, o que se pode conferir no relatório técnico que respaldou a celebração do 2º termo aditivo (peça 16, p. 6) :
"Com a elaboração do projeto executivo foram identificadas falhas/divergências nas quantidades necessárias para execução dos serviços, e planilhadas no orçamento de referência.
A consequente realização de estudos aprofundados do terreno, identificou a necessidade de realizar adequações nos projetos de fundações, infraestrutura e superestrutura, pois foi constatada a presença de solos inadequados ao uso de fundações diretas previsto no projeto básico, segundo os índices de penetração SPT, que indicam a seleção de fundações profundas para implantação de edificações na área prospectada, incorrendo na utilização de estacas e substituição das bitolas dos aços especificados, sendo necessário ajuste nos quantitativos dos serviços de fundação, e consequentemente no volume de concreto, conforme demonstrado no documento."
48. A decisão de elaborar projeto de fundação sem a realização de estudos de sondagem, ainda que se tenha tomado por base projeto da área então existente foi controversa e, como se viu, imprudente, pois o projeto de fundações foi completamente alterado após a realização de sondagens para elaboração do projeto executivo. A situação foi questionada pelos próprios licitantes, segundo reportado no relatório preliminar de auditoria (peça 34, p. 16) :
"84. A precariedade dos estudos para a fundação foi questionada inclusive pelos licitantes em solicitação de esclarecimentos:
ESCLARECIMENTO DE DÚVIDAS N° 002/SRNR/2013 - 31.10.2013
"Solicitamos confirmação do tipo de fundação que será utilizada para o TPS. Em visita ao local das obras e analise do edital e anexos, não encontramos relatórios dos ensaios de sondagem do solo na área de implantação das estruturas de fundações para a ampliação das estruturas do terminal de passageiros do aeroporto de Rio Branco do Acre, bem como não encontramos na planilha de serviços, especificação do serviço de sondagem da referida área. Solicitamos assim esclarecimentos para definição do tipo de fundação que será utilizada, se direta ou profunda?"
RESPOSTA Esclarecemos que, por se tratar de Projeto Básico, foram fornecidos somente um plano geral sobre a locação e forma das fundações para o Terminal de Passageiros - TPS, norteando a elaboração do projeto executivo. Dessa forma, o detalhamento do tipo de fundação a ser utilizado será fornecido pela futura contratada após levantamentos geotécnicos e topográficos a serem realizados no local da obra para a posterior elaboração do Projeto Executivo, onde constarão todos os detalhamentos dos elementos de fundação.
85. A resposta da comissão de licitação demonstra desconhecimento do regramento que rege a contratação de obras públicas, bem como da função do projeto básico em uma obra, que em nada se assemelha ao conceito respondido ao licitante, que trata do projeto básico como uma peça de natureza técnica simples.
86. Um projeto básico é assim denominado por ser a base, o alicerce de uma contratação. É a partir dele que tanto a administração pública, quanto os licitantes podem prever o que será feito, em que prazo e qual custo, o que era impossível no caso em tela. O projeto de fundação levado a licitação não atende aos requisitos de um projeto básico efetivo, podendo ter inclusive influenciado no resultado da licitação, caso os demais participantes soubessem que o valor seria aditivado em tal monta."
49. Tal como os demais projetistas, o responsável não aporta em sua defesa informações concretas suficientes ao afastamento de responsabilidade pela irregularidade discutida: prazo definido para elaboração do projeto, quem o definiu, responsabilidade pela definição de utilização de dados do projeto anterior, não sendo possível acatar suas razões de justificativa.
VI
50. Quanto ao projeto básico, também foram ouvidos em audiência a Sra. Rosênia Alice Lima Caldas e o Sr. Nilson Pedro de Souza Falcão.
51. Com relação à senhora Rosênia Caldas, acolho suas razões de justificativa, acompanhando a proposta da SeinfraRodovias, conforme análise nos itens 104 a 112 da instrução (peça 83, p. 11) , reproduzida no relatório.
52. O Sr. Nilson Pedro de Souza Falcão, então gerente regional de engenharia, reconheceu as falhas apontadas na auditoria, cabendo destacar os seguintes excertos de sua defesa (peça 70) :
"2 - Em relação a majoração de valores, tornou-se necessária em razão da identificação de alguns itens não contemplados no projeto básico e cuja necessidade de execução foi constatada na ocasião dos levantamentos para elaboração dos Projetos Executivos, portanto serviu tanto para correção de falhas ocorridas no projeto básico, como para inserção de pequenos melhoramentos pleiteados pela administração local, sem, contudo, acarretar prejuízo ao erário.
3 - Importante enfatizar a necessidade imposta à época para agilizar a elaboração dos projetos e a respectiva constituição dos processos licitatórios para possibilitar a imediata contratação dos serviços tendo em vista que as condições operacionais do Terminal de Passageiros se achavam extremamente deficientes e a comunidade acreana promovia inúmeras críticas acarretando forte pressão sobre a Infraero.
 (...) 
7 - Finalmente espero ter esclarecido as situações abordadas no ofício em referência e desde já reconheço a existência de imperfeições nos Projetos Básicos e consequentemente na contratação dos serviços porém, atribuo tais ocorrências à precípua intenção de cumprir as demandas necessárias à obtenção da operacionalidade com elevado grau de conforto e segurança exigidos para ambiente aeroportuário (...) ."
53. Minha assessoria constatou que o Sr. Nilson Falcão já é falecido, não sendo, pois, necessário nem pertinente aprofundar o exame de suas razões de justificativa quanto a esse item de audiência.
VI
54. Os responsáveis David Cardoso dos Santos, Rosênia Alice Lima Caldas e Nilson Pedro de Souza Falcão também foram ouvidos em audiência por terem "aprovado a assinatura do 2º termo aditivo com indícios de sobrepreço nos itens relativos a pele de vidro que totalizaram R$ 344.604,67".
55. Acerca dessa irregularidade, acompanho as conclusões da unidade instrutiva, a seguir transcritas (peça 83) :
"85. Constatou-se a existência de indícios de sobrepreço no contrato TC 0079-EG/2013/0029 (TPS) em decorrência da substituição do granito de qualidade superior por especificação inferior sem adequação do valor unitário e da substituição da pele de vidro por Structural glazing.
86. Conforme documentação enviada, o Memorando n. 9041/GERB (GERB-4) /2016, de 30/8/2016 (peça 62, p.9-10) , o Fiscal Operacional solicitou à Coordenação de Finanças o ajuste do valor da glosa, sendo R$ 372.161,14 referente ao sobrepreço do granito; R$ 344.604,67, referente ao sobrepreço da pele de vidro, conforme apontado no Relatório de Auditoria (peça 34) , acrescido do valor de R$ 107.280,23, referente ao reajuste contratual (14,96%) , totalizando um montante de R$ 824.442,04.
87. Uma vez que a glosa foi realizada, afastou-se o indício de irregularidade apontado."
56. Acompanho, também, as conclusões da unidade instrutiva no que se refere ao afastamento das irregularidades referentes ao granito e ao painel TS.
123. A Infraero encaminhou sua resposta à diligência em 30/11/2016, mediante Ofício n. 4193/PRAI (AIOC) /2016 (peça 62) , apresentando documentação comprobatória da glosa realizada em função da substituição do granito, o termo aditivo referente à substituição do painel TS e outros documentos destinados a justificar os preços pactuados para o item esquadria tipo pele de vidro - Sistema "Structural Glazing Glass", com vidro laminado 10mm.
II.1. Substituição do granito
124. Em 1/8/2016, mediante Memorando 7850/GERB (GERB-4) /2016 (peça 62, p. 8) , o Fiscal Operacional solicitou à Coordenação de Finanças (FNMN) a glosa, de forma cautelar, na 28ª medição da avença em questão, no valor de R$ 1.036.471,15.
125. Mediante Memorando 9041/GERB (GERB-4) /2016, de 30/8/2016 (peça 62, p. 9-10) , solicitou-se o ajuste do valor da glosa para R$ 824.442,04, sendo R$ 372.161,14 referentes ao sobrepreço do granito; R$ 344.604,67 referentes ao sobrepreço da pele de vidro; e R$ 107.280,23 referentes ao reajuste contratual desses dois itens (14,959%) .
II.2. Termo aditivo para substituição do painel TS
126. O Despacho 917/LABR (LACC/LACC-2) /2016, de 16/11/2016 (peça 62, p.13-22) , tratou da análise do pleito do 4º aditamento ao TC 0079-EG/2013/0029, objetivando a prorrogação em 150 dias do prazo contratual, acréscimo de R$ 778.838,77 e supressão de R$ 1.854.886,12.
127. Para subsidiar a formalização do aditivo foram analisados pelas áreas competentes da estatal (técnica e jurídica) os seguintes documentos:
Parecer técnico - PT n. 01/2016, de 27/10/2016;
Relatório Técnico de Fiscalização sobre proposição de termo de aditamento ao TC 0079-EG/2013/0029, de outubro/2016;
Parecer do Gestor Operacional, conforme Memorando n. 111022/GERB/2016, de 27/10/2016;
Estudo de Vantajosidade;
Estudo de análise dos Termos Aditivos;
Cronograma físico-financeiro, aprovado pela fiscalização.
II.3. Informações destinadas a justificar os preços pactuados para o item esquadria tipo pele de vidro - Sistema "Structural Glazing Glass", com vidro laminado 10mm.
128. Foi apresentada a composição 02.14.00.00.038 - Esquadria tipo pele de vidro - Sistema "Structural Glazing Glass", com vidro laminado 10mm (peça 62, p.12) , com preço unitário de R$ 1.307,03/m2.
II.4. Análise TCU
II.4.1. Substituição do granito
129. Conforme documentação apresentada, comprovou-se a glosa, de forma cautelar, mediante Memorando 7850/GERB (GERB-4) /2016 (peça 62, p. 8) no valor de R$ 1.036.471,15 e posterior ajuste no montante de R$ 824.442,04, conforme Memorando 9041/GERB (GERB-4) /2016. Isto posto, considera-se saneada a irregularidade referente ao superfaturamento decorrente da alteração dos granitos.
II.4.2. Termo aditivo para substituição do painel TS
130. O Estudo de Viabilidade (EV) (peça 62, p.37-48) trouxe a análise das opções existentes para a implantação de revestimento em substituição ao painel TS.
131. Foram analisadas as alternativas de utilização de: painel em alumínio composto mineral (ACM) , paredes em gesso acartonado, sistema misto com ACM e gesso acartonado, porcelanato e pastilha cerâmica.
132. A alternativa escolhida foi a utilização de chapas de ACM, com aplicação de elementos artísticos confeccionados em madeira.
133. Dessa maneira, foi suprimido o item referente ao painel TS (R$ 1.854.886,12) e acrescido R$ 778.838,77 referente à solução adotada. O valor total do contrato passou de R$ 42.050.022,54 para R$ 40.973.975,19.
134. Diante do exposto, considera-se adequada a substituição realizada.
II.4.3. Informações destinadas a justificar os preços pactuados para o item esquadria tipo pele de vidro - Sistema "Structural Glazing Glass", com vidro laminado 10mm.
135. Ao analisar a composição apresentada, cujo valor alcançou o montante de R$ 1.307,03/m2, observou-se a inconsistência de encargos sociais (130,70% ante 165,90%, do contrato) e BDI (26,50% ante 21,27% do contrato) .
136. Ao ser questionado, o Gerente de Engenharia encaminhou e-mail (peça 81) , com outra composição, cujo valor correto é de R$ 1.460,21/m2, diferente, portanto, do informado inicialmente (R$ 1.307,03/m2) .
137. Observa-se mais uma vez a falha da Infraero na análise e revisão da documentação pertinente à obra. Entretanto, conforme documentação enviada, comprovou-se a realização da glosa no valor de R$ 344.604,67, referente ao sobrepreço da pele de vidro.
138. Dessa maneira, considera-se saneada a irregularidade de sobrepreço em decorrência da alteração de especificação de materiais de pele de vidro para Structural Glazing Glass com a comprovação da glosa."
***
57. Concluindo, é pertinente lembrar que, durante a fase de execução contratual, falhas graves do projeto básico fazem-se sentir em alterações qualitativas e quantitativas expressivas na execução das obras. Essas modificações podem exceder os limites legais de alteração contratual, alterar significativamente o projeto inicial, representar frustração do caráter isonômico da licitação, tornar o contrato mais oneroso aos cofres públicos, alterar em elevado grau o planejamento do empreendimento e postergar a fruição de seus benefícios pela comunidade a que se destina.
58. No caso em questão, a ocorrência de falhas técnicas relevantes e financeiramente expressivas poderia resultar em atrasos no andamento das obras e aumento substantivo do orçamento, como de fato aconteceu, ou até mesmo em paralisação do empreendimento por insuficiência de recursos, dada a magnitude da alteração orçamentária requerida. 
59. Ao que tudo indica, conforme diversas passagens nos autos permitem presumir, trabalhou-se com a premissa de que os erros de projeto que viessem a ocorrer seriam corrigidos na elaboração do projeto executivo e na execução da obra, mediante termos aditivos, assumindo-se, assim, riscos jurídicos e de problemas na execução.
60. O conjunto expressivo de erros de projeto, reconhecidos nas manifestações individuais e nos relatórios que fundamentaram os aditivos contratuais, constitui evidente resultado de falhas na gestão, coordenação e supervisão do processo de elaboração do projeto básico de ampliação e reforma do terminal de passageiros, revelando a existência de um problema sistêmico, que mitiga, em parte, a responsabilidade dos projetistas, não os eximindo, contudo, de sanção pecuniária.
Ante o exposto, manifesto-me pela aprovação do acórdão que ora submeto à apreciação deste Colegiado.
TCU, Sala das Sessões Ministro Luciano Brandão Alves de Souza, em 15 de julho de 2020.
Weder de Oliveira
Relator